ACORDAO-COMPLETO-2460018

ACÓRDÃO 5968/2021 ATA 10/2021 - PRIMEIRA CÂMARA

VISTOS, relatados e discutidos estes autos de tomada de contas especial instaurada em desfavor dos Srs. Wilson Marques Barbosa, ex-secretário executivo da Fundação de Apoio à Pesquisa, ao Ensino e à Cultura (Fapec) e Fernando Massamori Asato, ex-gerente de projetos e obras da Fundação Universidade Federal do Mato Grosso do Sul (FUFMS) ; das empresas 3RD Engenharia Ltda, atual Monticello Engenharia Eireli-EPP, e Etelo Engenharia de Estruturas Ltda; e da Fundação de Apoio à Pesquisa, ao Ensino e à Cultura - Fapec, em razão de superfaturamento decorrente de sobrepreço no contrato decorrente da Concorrência 1/2004, conduzida pela Fundação de Apoio à Pesquisa, ao Ensino e à Cultura - Fapec, cujo objeto eram as obras de construção dos prédios da Reitoria e das Pró-Reitorias da Fundação Universidade Federal de Mato Grosso do Sul (FUFMS) .
ACORDAM os Ministros do Tribunal de Contas da União, reunidos em sessão da 1ª Câmara, ante as razões expostas pelo Relator, em:
9.1. tornar sem efeito a multa aplicada ao Sr. Wilson Marques Barbosa (CPF: XXX.555.671-XX) pelo Acórdão 690/2019-TCU-Plenário, em virtude de seu falecimento em data anterior à notificação;
9.2. julgar irregulares, nos termos dos arts. 1º, inciso I, 16, inciso III, alínea "c", da Lei 8.443/1992, c/c arts. 1º, inciso I, 209, inciso III, do Regimento Interno do TCU, as contas dos responsáveis Fernando Massamori Asato (CPF XXX.592.771-XX) , Monticello Engenharia Eireli - EPP, (CNPJ 02.947.216/0001-94) , Etelo Engenharia De Estruturas Ltda. - EPP (CNPJ: 03.326.311/0001-33) , Wilson Marques Barbosa (CPF: XXX.555.671-XX) - falecido, e também da Fundação de Apoio à Pesquisa, ao Ensino e à Cultura - Fapec (CNPJ 15.513.690/0001-50) ;
9.3. condenar, com fundamento no art. 19, caput, da Lei 8.443/1992, c/c com o art. 210 do RI/TCU, os responsáveis abaixo indicados ao pagamento das importâncias a seguir especificadas, atualizadas monetariamente e acrescidas dos juros de mora, calculados a partir das datas discriminadas até a data da efetiva quitação do débito, fixando-lhes o prazo de 15 (quinze) dias, para que comprovem, perante o Tribunal (art. 23, inciso III, alínea "a", da Lei 8.443/1992, c/c art. 214, inciso III, alínea "a", do RI/TCU) , o recolhimento das referidas quantias aos cofres da Fundação Universidade Federal de Mato Grosso do Sul - FUFMS:
9.3.1. responsáveis solidários: espólio de Wilson Marques Barbosa (CPF: XXX.555.671-XX) - falecido, Fernando Massamori Asato (CPF XXX.592.771-XX) , Monticello Engenharia Eireli - Epp, Cnpj 02.947.216/0001-94 (antiga Empresa 3RD Engenharia Ltda) :
Débito:
	Data
	Valor (R$) 

	31/12/2005
	82.423,58

9.3.2. responsáveis solidários: Monticello Engenharia Eireli - Epp, Cnpj 02.947.216/0001-94 (antiga Empresa 3RD Engenharia Ltda., Etelo Engenharia De Estruturas Ltda. - EPP (CNPJ: 03.326.311/0001-33) , espólio de Wilson Marques Barbosa (CPF: XXX.555.671-XX) - falecido, e Fundação de Apoio à Pesquisa, ao Ensino e à Cultura/FAPEC (CNPJ 15.513.690/0001-50) :
Débito:
	Data
	Valor (R$) 

	31/12/2005
	53.229,15

9.4. autorizar, desde logo, a cobrança judicial das dívidas, caso não atendidas as notificações, na forma do disposto no art. 28, inciso II, da Lei 8.443/1992;
9.5. autorizar também, desde logo, se requerido, com fundamento no art. 26 da Lei 8.443, de 1992 c/c o art. 217, §§ 1º e 2º do Regimento Interno, o parcelamento das dívidas em até 36 (trinta e seis) parcelas, incidindo sobre cada parcela, corrigida monetariamente, os correspondentes acréscimos legais fixando-lhes o prazo de 15 (quinze) dias, a contar do recebimento da notificação, para comprovar perante o Tribunal o recolhimento da primeira parcela, e de trinta dias, a contar da parcela anterior, para comprovar os recolhimentos das demais parcelas, devendo incidir sobre cada valor mensal, atualizado monetariamente, os juros de mora devidos, no caso do débito, na forma prevista na legislação em vigor, alertando os responsáveis de que a falta de comprovação do recolhimento de qualquer parcela importará o vencimento antecipado do saldo devedor, nos termos do § 2º do art. 217 do Regimento Interno deste Tribunal;
9.6. enviar cópia da presente decisão à Procuradoria da República no Estado do Mato Grosso do Sul, nos termos do § 3º do art. 16 da Lei 8.443/1992, c/c o § 7º do art. 209 do Regimento Interno do TCU, para adoção das medidas cabíveis;
9.7. enviar cópia da presente decisão à Fundação Universidade Federal do Mato Grosso do Sul e aos responsáveis, para ciência.

Tomada de contas especial originária de conversão de processo de representação, em razão de débito relativo ao pagamento de serviços com sobrepreço referente às obras de construção dos prédios da reitoria e das pró-reitorias da Fundação Universidade de Mato Grosso do Sul.

Primeira Câmara

Fundação Universidade Federal de Mato Grosso do Sul.

3. Responsáveis: 3RD Engenharia Ltda, atual Monticello Engenharia Eireli-Epp (02.947.216/0001-94); Etelo Engenharia de Estruturas Ltda (03.326.311/0001-33); Fernando Massamori Asato (XXX.592.771-XX); Fundação de Apoio à Pesquisa, ao Ensino e à Cultura - Fapec (15.513.690/0001-50); Wilson Marques Barbosa (XXX.555.671-XX).

13.1. Ministros presentes: Walton Alencar Rodrigues (Presidente), Benjamin Zymler, Vital do Rêgo (Relator) e Jorge Oliveira.
13.2. Ministro-Substituto presente: Weder de Oliveira.

ACORDAO-COMPLETO-2515113

Acórdão 800/2022 - Primeira Câmara

ACORDAO-COMPLETO-2489991

Acórdão de Relação 10480/2021 - Primeira Câmara

Acórdão de Relação

VITAL DO RÊGO

Adoto como relatório a instrução de mérito elaborada no âmbito da Secretaria de Controle Externo de Tomada de Contas Especial - SecexTCE (peça 180) , que contou com a anuência do escalão gerencial da referida unidade técnica (peças 181 e 182) , a seguir transcrita:
INTRODUÇÃO 
1. 	Trata-se de tomada de contas especial originária de conversão do processo de representação TC Processo 029.545/2011-0, nos termos do Acórdão 5884/2014-TCU-Segunda Câmara, item "b", em razão de débito preliminarmente apurado, relativo ao pagamento de serviços com sobrepreço no Contrato decorrente da Concorrência 01/2004, firmado com a empresa 3RD Engenharia Ltda. HISTÓRICO 
2. 	O presente processo decorre de apuração de débito originário de obras de construção dos prédios da Reitoria e das Pró-Reitorias da Fundação Universidade Federal de Mato Grosso do Sul (FUFMS) , cujas obras foram contratadas em duas etapas, com início em 2001 e término em 2005. 
3.	Na primeira etapa, foi firmado o Contrato 3/2002, em 14/2/2002, com a empresa Bergamo Construtora Ltda., que não concluiu o empreendimento. 
4.	Na segunda etapa, a empresa 3RD Engenharia Ltda. foi contratada para executar as obras remanescentes do contrato anterior, cuja conclusão se deu em novembro de 2005. 
5.	Tais contratos foram objeto de fiscalização pela Controladoria Geral da União (CGU) e as irregularidades identificadas constaram da Nota Técnica 2069/12009/DSEDU, que foi encaminhada ao TCU e apensada ao TC Processo 021.410/2007-8, processo que tratou da Prestação de Contas do exercício de 2006 da FUFMS. 
6.	Por ocasião do julgamento das contas, foi proferido o Acórdão 3351/2011-TCU-Segunda Câmara, cujo item 9.13 determinou a autuação de representação para apurar possível ocorrência de superfaturamento nas obras mencionadas.
7.	A partir da constituição daquele processo de representação, os contratos foram examinados, dentro do escopo previsto pelo acórdão mencionado. Em instrução, constante daquela representação (peça 93, TC Processo 029.545/2011-0) , que contou com a anuência dos titulares desta Unidade Técnica, concluiu-se pela improcedência da representação, em razão de os indícios de irregularidades apontados pela CGU não terem se confirmados.
8.	Não obstante isso, o Exmo. Ministro Relator, por meio de despacho (peça 96, TC Processo 029.545/2011-0) , remeteu os autos à Unidade Técnica especializada, para obter uma segunda avaliação sobre o assunto, conforme transcrito a seguir: 
 (...) Por se tratar de assunto complexo que requer pronunciamento especializado, solicito, em caráter excepcional, a competente instrução do feito pela Secretaria de Fiscalização de Obras Aeroportuárias e de Edificação. 
À SecobEdificação para as providências a seu cargo.
9.	Em sequência, após essa análise (peça 2) , foi proferido o Acórdão 5884/2014-TCU-Segunda Câmara, com o seguinte teor:
a) conhecer da representação adiante relacionada, por preencher os requisitos de admissibilidade, para, no mérito, considerá-la parcialmente procedente; 
b) converter os autos em tomada de contas especial e determinar a realização da citação solidária dos responsáveis; 
c) autorizar à Secex/MS que realize diligências e inspeções na entidade, caso venha a se mostrar necessária a adoção dessa medida à completa elucidação dos fatos, a juízo daquela Unidade Técnica; 
d) dar ciência à Fundação Universidade Federal de Mato Grosso do Sul que: 
d.1) o acréscimo de serviços em valor total correspondente a 40,09% do valor original do contrato, verificado no contrato 3/2002, afronta o art. 65, §1º e §2º, da Lei 8.666/1993, bem como a jurisprudência do TCU, que é pacífica no sentido de vedar a compensação entre acréscimos e supressões para fins de verificação limites de alteração contratual legalmente previstos; 
d.2) a previsão editalícia de que não haveria reajustamento dos preços contratuais, verificada no edital da Tomada de Preços 22/2001, configura ofensa ao art. 40, inciso XI, da Lei 8.666/1993; 
d.3) a ausência de demonstração analítica do desequilíbrio real verificado no contrato 3/2002, bem como a falta de transparência nos critérios utilizados para a quantificação do reequilíbrio, afrontam o art. 57, §1º; o art. 58, §2º; e o art. 65, caput, e inciso II, alínea d, todos da Lei nº 8.666/1993. (Grifo nosso) 
10.	A análise empreendida pela Unidade Técnica Especializada, que subsidiou o Acórdão 5884/2014-TCU-Segunda Câmara, confirmou os indícios de sobrepreço/superfaturamento no Contrato decorrente da Concorrência 1/2004, cujo débito preliminar totalizou R$ 135.652,73 (7,8%) (peça 2, p. 11) . 
11.	Naquela instrução, apontou-se que o contrato foi executado e pago integralmente, tendo-se concluído pela concretização de dano ao erário, razão pela qual foi determinada a conversão daqueles autos nesta tomada de contas especial.
12.	Preliminarmente, foram apontados os seguintes responsáveis e as respectivas condutas, que teriam contribuído para ocorrência do débito: 
a) 	Eng. Fernando Massamori Asato, Gerente da Gerência de Projetos e Obras, por elaborar a minuta de edital sem critérios adequados de aceitabilidade de preços unitários e global; avaliar a proposta vencedora e manifestar-se pela regularidade dos preços praticados; e emitir parecer favorável à celebração do termo aditivo, por meio do qual foram incluídos no escopo contratual serviços com sobrepreço;
b) 	Eng. Carlos Liberato Portugal, responsável pela Empresa Etelo, contratada para fiscalizar a obra, por emitir parecer favorável à celebração do termo aditivo, por meio do qual foram incluídos no escopo contratual serviços com sobrepreço. 
13.	Dada a natureza preliminar da identificação dos responsáveis, foi registrada naquela instrução que, para a avaliação conclusiva acerca do assunto, deveriam ser obtidos os documentos essenciais, os quais não constavam dos autos, conforme rol citado a seguir: Ofício 68/2004 - GPO, de 18 de junho de 2004, citado na ata de julgamento das propostas da Concorrência 1/2004 (peça 5, p. 39) ; parecer técnico referido na cláusula primeira do 2º Termo Aditivo ao contrato (peça 9, p. 28) ; comprovante de pagamento da última medição. 
14.	Assim, antes de se proceder às citações determinadas, e com base na autorização prolatada no Acórdão 5884/2014-TCU-Segunda Câmara, item "c", entendeu-se oportuna a realização de diligência junto à Pró-Reitoria de Infraestrutura (PROINFRA/FUFMS) , nos seguintes termos:
Com relação ao Contrato decorrente da Concorrência 1/2004 - celebrado entre a FAPEC e a empresa 3RD Engenharia Ltda., cujo objeto consiste na execução das obras de construção dos prédios da Reitoria e das Pró-Reitorias da Fundação Universidade Federal de Mato Grosso do Sul (FUFMS) . 
a) cópia do Ofício 68/2004 - GPO, de 18 de junho de 2004, citado na ata de julgamento das propostas da Concorrência 1/2004 (peça 5, p. 39) ; 
b) cópia do Parecer Técnico do engenheiro fiscal e da GPO/UFMS, citado na cláusula primeira do 2º Termo Aditivo ao Contrato decorrente da Concorrência 1/2004 (peça 9, p. 28) ; 
c) cópia do comprovante de pagamento da última medição do contrato.
15.	A diligência a que se refere o item anterior não logrou êxito em relação à obtenção de cópia do Ofício 68/2004-GPO, de 18/6/2004, e do parecer técnico citado na cláusula primeira do 2º termo aditivo ao contrato decorrente da Concorrência 1/2004 (peça 44) . Dessa forma, a diligência foi redirecionada à Fundação de Apoio à Pesquisa, ao Ensino e à Cultura - FAPEC responsável pela licitação, contratação, gerenciamento e fiscalização - das obras para a execução do saldo contratual da edificação da Reitoria e etapa final da construção das Pró-Reitorias (peça 45) .
16.	Em resposta à diligência que lhe foi remetida, a Fundação de Apoio à Pesquisa, ao Ensino e à Cultura - FAPEC, por meio do Ofício 6, de 20/1/2005, manifesta-se da seguinte maneira:
I - quanto ao tópico a.1, registramos que não foi encontrado em nossos arquivos o Ofício solicitado (68/2004-GPO/UFMS) . Todavia, orientamos para que seja pedido junto à UFMS tal documento, uma vez que a fiscalização neste período era feita pela Universidade;
II - No tocante ao tópico a.2, encaminhamos cópia da planilha de aditamento dos serviços extracontratuais, bem como parecer técnico do engenheiro fiscal concordando com a planilha (peça 50, p. 4-9) .
Quanto ao parecer técnico da Gerência de Projetos e Obras - GPO/UFMS, este também não foi encontrado em nossos arquivos, por conseguinte sugerimos que tal documento seja solicitado diretamente à UFMS, que seguramente deve ter guardado nos arquivos do Setor na área técnica competente.
17.	Dando sequência ao trâmite do processo, a instrução constante da peça 55, a despeito de não terem sido encontrados o Ofício 68/2004-GPO/UFMS e o parecer técnico da Gerência de Projetos e Obras - GPO/UFMS, manteve praticamente a mesma linha de pensamento da SecobEdificações no que se refere à responsabilização pelo débito, acrescendo, na ocasião, a empresa contratada para a execução da obra (3RD Engenharia Ltda.) e excluindo o Sr. Carlos Liberato Portugal pelas razões expressas no item 4 da instrução abaixo transcrito.
Fazemos ressalva apenas quanto aos responsáveis inseridos pela SeinfraUrbana, conforme instrução de peça 2, a qual entendeu pela responsabilização do Gerente de Obras e do fiscal da obra, posto que entendemos que o fiscal só emite parecer de ordem técnica e não de conformidade dos preços. Sendo assim, devem ser responsabilizados apenas o Sr. Fernando Massamori Asato (*) e a empresa 3RD Engenharia Ltda.
18.	Em nova instrução realizada na então Secex-MS (peça 56) , após a realização das diligências supras, foi realizada nova análise para configuração do débito e correta responsabilização, terminando por realizar nova citação, como segue abaixo:
8.	Antes de adentrarmos em questões atinentes à imputação de responsabilidade, faz-se necessário tecer comentário acerca dos valores do débito. A irregularidade referente ao superfaturamento decorrente do pagamento de serviços com sobrepreço constantes da proposta vencedora da Concorrência 1/2004 gerou débito de R$ 82.423,58. Já o superfaturamento decorrente de pagamento de serviços extracontratuais com sobrepreço acrescidos por meio do 2º Termo Aditivo ao contrato celebrado com a empresa 3RD Engenharia Ltda., acarretou débito de R$ 53.229,15. Esse é o entendimento que se extrai do item 73 da instrução constante da peça 2, p. 11. A data-base da ocorrência do débito é a da quitação da última medição  (31/12/2005) , conforme estabelecido na instrução da SecobEdificações (itens 74 e 75 - peça 2, p. 11) .
9.	Data máxima vênia, a par das conclusões alvitradas na instrução constante da peça 54, os responsáveis solidários pelo superfaturamento decorrente do pagamento de serviços com sobrepreço constantes da proposta vencedora da Concorrência 1/2004 são: Wilson Marques Barbosa (CPF XXX.555.671-XX) , signatário do contrato celebrado entre a Fundação de Apoio à Pesquisa, ao Ensino e à Cultura - FAPEC e a empresa 3RD Engenharia Ltda.; Fernando Massamori Asato (CPF XXX.592.771-XX) , pelo fato de elaborar minuta de edital sem a previsão de adequados critérios de aceitabilidade de preços unitários e global e emitir parecer favorável à regularidade dos preços apresentados na proposta vencedora da Concorrência 1/2004 (*) ; e 3RD Engenharia Ltda. (CNPJ 02.947.219/0001-94) pelo fato de ter recebido por serviços superfaturados.
 (*) Embora o Ofício nº 68/2004 - GPO não tenha sido encontrado pela Fundação Universidade Federal de Mato Grosso do Sul - FUFMS e pela Fundação de Apoio à Pesquisa, ao Ensino e à Cultura - FAPEC, levou-se em conta as informações contidas na Ata de Julgamento da Concorrência 1/2004, constante da peça 5, p. 39, uma vez que os atos praticados por servidor público geram presunção relativa de veracidade, pois são dotados de fé pública.
10.	Já os responsáveis solidários pelo superfaturamento decorrente de pagamento de serviços extracontratuais com sobrepreço acrescidos por meio do 2º Termo Aditivo ao contrato celebrado com a empresa 3RD Engenharia Ltda. são: Wilson Marques Barbosa (CPF XXX.555.671-XX) , signatário do 2º Termo Aditivo; Carlos Liberato Portugal (CPF XXX.156.538-XX) , por emitir parecer favorável ao aditamento de serviços extracontratuais que foi objeto do 2º termo aditivo ao contrato firmado com a empresa 3RD Engenharia Ltda. (peça 50, p. 4-9) e 3RD Engenharia Ltda. pelo fato de ter recebido por serviços superfaturados.
11.	Em relação à responsabilização do Sr. Carlos Liberato Portugal (CPF XXX.156.538-XX) , ao contrário do que afirma a instrução constante da peça 54 (item 4) , faz-se necessário destacar que há expressa concordância do fiscal com a planilha apresentada pela empresa 3RD Engenharia Ltda., cujo teor apresenta a descrição dos serviços objeto de aditamento (contratuais e extracontratuais) , os quantitativos e os respectivos preços.
12.	No caso delineado no item anterior, não foi imputada responsabilidade ao Sr. Fernando Massamori Asato porque o parecer técnico da Gerência de Projetos e Obras - GPO/UFMS, documento imprescindível para materializar a irregularidade, não foi encontrado pela FUFMS e pela FAPEC, conforme respostas às diligências que lhes foram enviadas. Ademais, não há nos autos nenhum outro documento que possa servir de evidência para corroborar eventual responsabilização da mencionada pessoa.
13.	Diante do exposto, submetemos os presentes autos à consideração superior propondo:
a) realizar a citação solidária dos Srs. Wilson Marques Barbosa (CPF XXX.555.671-XX) , então Secretário Executivo da Fundação de Apoio à Pesquisa, ao Ensino e à Cultura - FAPEC, e Fernando Massamori Asato (CPF XXX.592.771-XX) , então titular da Gerência de Projetos e Obras - GPO/UFMS, e da empresa 3RD Engenharia Ltda. (CNPJ 02.947.219/0001-94) , com fundamento nos arts. 10, § 1º, e 12, incisos I e II, da Lei 8.443/1992 c/c o art. 202, incisos I e II, do RI/TCU, para que, no prazo de quinze dias, apresentem alegações de defesa e/ou recolham aos cofres da Fundação Universidade Federal de Mato Grosso do Sul - FUFMS a quantia abaixo indicada, atualizada monetariamente a partir da respectiva data até o efetivo recolhimento, abatendo-se na oportunidade a quantia eventualmente ressarcida, na forma da legislação em vigor.
Irregularidade: superfaturamento decorrente do pagamento de serviços com sobrepreço constantes da proposta vencedora da Concorrência 1/2004, o que infringe o art. 43, inciso IV, da Lei 8.666/93 (peça 2, p. 19-22, excetuando-se os itens destacados em azul que se referem ao Termo Aditivo nº 2) .
Conduta/Wilson Marques Barbosa: assinar o contrato celebrado entre a Fundação de Apoio à Pesquisa, ao Ensino e à Cultura - FAPEC e a empresa 3RD Engenharia Ltda., cujo teor abarcava serviços com sobrepreço.
Nexo de Causalidade: Ao assinar o contrato celebrado com a empresa 3RD Engenharia Ltda., o responsável conferiu contornos jurídicos/oficiais ao acréscimo decorrente do pagamento de serviços com sobrepreço constantes da proposta vencedora da Concorrência 1/2004.
Culpabilidade: Era razoável exigir do signatário do contrato celebrado entre a Fundação de Apoio à Pesquisa, ao Ensino e à Cultura - FAPEC e a empresa 3RD Engenharia Ltda. vigilância em relação ao conteúdo do ajuste, notadamente, quanto aos preços fixados pela contratada.
Conduta/Fernando Massamori Asato: elaborar minuta de edital sem a previsão de adequados critérios de aceitabilidade de preços unitários e global, bem como emitir parecer favorável à regularidade dos preços apresentados na proposta vencedora da Concorrência 1/2004.
Nexo de Causalidade: Caso houvesse critérios objetivos previamente definidos para a aceitabilidade de preços e ainda, se o responsável tivesse avaliado adequadamente os preços previstos na proposta original, não teria havido superfaturamento.
Culpabilidade: Era razoável exigir do engenheiro gerente da Gerência de Projetos e Obras, consideradas as circunstâncias que o cercavam, a percepção de que parcela significativa dos preços constantes da proposta da empresa 3RD estavam acima dos valores de mercado.
Conduta/3RD Engenharia Ltda.: receber por serviços com sobrepreço previstos no contrato celebrado com a Fundação de Apoio à Pesquisa, ao Ensino e à Cultura - FAPEC que teve por objeto a conclusão dos prédios da Reitoria e das Pró-Reitorias da FUFMS, conforme demonstrado na planilha constante da peça 2, p. 19-22 (excetuando-se os itens destacados em azul que se referem ao Termo Aditivo nº 2) .
Nexo de Causalidade: Ao receber por serviços com sobrepreço previstos no contrato decorrente da Concorrência 1/2004, firmado com a Fundação de Apoio à Pesquisa, ao Ensino e à Cultura - FAPEC, a empresa foi a beneficiária direta da irregularidade contida no citado ajuste.
Débito:
	Data
	Valor (R$) 

	31/12/2005
	82.423,58

b) realizar a citação solidária dos Srs. Wilson Marques Barbosa (CPF XXX.555.671-XX) , então Secretário Executivo da Fundação de Apoio à Pesquisa, ao Ensino e à Cultura - FAPEC e Carlos Liberato Portugal (CPF XXX.156.538-XX) , então fiscal da obra decorrente do contrato celebrado entre a FAPEC e a empresa 3RD Engenharia Ltda. e da empresa 3RD Engenharia Ltda. (CNPJ 02.947.219/0001-94) , com fundamento nos arts. 10, § 1º, e 12, incisos I e II, da Lei 8.443/1992 c/c o art. 202, incisos I e II, do RI/TCU, para que, no prazo de quinze dias, apresentem alegações de defesa e/ou recolham aos cofres da Fundação Universidade Federal de Mato Grosso do Sul - FUFMS a quantia abaixo indicada, atualizada monetariamente a partir da respectiva data até o efetivo recolhimento, abatendo-se na oportunidade a quantia eventualmente ressarcida, na forma da legislação em vigor.
Irregularidade: superfaturamento decorrente de pagamento de serviços extracontratuais com sobrepreço acrescidos por meio do 2º Termo Aditivo ao contrato celebrado com a empresa 3RD Engenharia Ltda., o que infringe o art. 105 da Lei 10934, de 11/8/2004 (peça 2, p. 19-22 - itens destacados em azul) .
Conduta/Wilson Marques Barbosa: assinar o 2º termo aditivo ao contrato celebrado entre a Fundação de Apoio à Pesquisa, ao Ensino e à Cultura - FAPEC e a empresa 3RD Engenharia Ltda., cujo teor abarcava serviços com sobrepreço.
Nexo de Causalidade: Ao assinar o segundo termo aditivo, o responsável conferiu contornos jurídicos/oficiais ao acréscimo de serviços extracontratuais com sobrepreço.
Culpabilidade: Era razoável exigir do signatário do 2º termo aditivo ao contrato celebrado entre a Fundação de Apoio à Pesquisa, ao Ensino e à Cultura - FAPEC e a empresa 3RD Engenharia Ltda. vigilância em relação ao conteúdo do ajuste, notadamente, quanto aos preços fixados pela contratada.
Conduta/Carlos Liberato Portugal - emitir parecer favorável ao aditamento de serviços extracontratuais que foi objeto do 2º termo aditivo ao contrato firmado com a empresa 3RD Engenharia Ltda. (peça 50, p. 4-9) 
Nexo de Causalidade - Se o responsável tivesse avaliado adequadamente os preços previstos no termo aditivo, não teria havido superfaturamento. 
Culpabilidade: Era razoável exigir do engenheiro fiscal da obra, consideradas as circunstâncias que o cercavam, a percepção de que parcela significativa dos preços constantes do 2º Termo Aditivo ao contrato estavam acima dos valores de mercado. 
Conduta/3RD Engenharia Ltda. - receber por serviços com sobrepreço previstos no 2º termo aditivo ao contrato firmado com a Fundação de Apoio à Pesquisa, ao Ensino e à Cultura - FAPEC que teve por objeto a conclusão dos prédios da Reitoria e das Pró-Reitorias da FUFMS , conforme demonstrado na planilha constante da peça 2, p. 19-22 (itens destacados em azul) 
Nexo de Causalidade - Ao receber por serviços com sobrepreço previstos no 2º termo aditivo ao contrato firmado com a Fundação de Apoio à Pesquisa, ao Ensino e à Cultura - FAPEC, a empresa foi a beneficiária direta da irregularidade contida no citado ajuste.
Débito:
	Data
	Valor (R$) 

	31/12/2005
	53.229,15

19.	As citações dos responsáveis foram implementadas por meio dos Ofícios 616, 617, 618 e 619/2017-TCU/Secex-MS, todos de 31/5/2017 (peças 63, 64, 65 e 66) . Os expedientes retrocitados foram devidamente entregues nos endereços dos destinatários, na forma do art. 179, inciso II, do RI/TCU (peças 71, 72, 73 e 74) .
20.	Em 20/7/2017, o Sr. Wilson Marques Barbosa protocolizou petição de embargos declaratórios. Em síntese, o embargante alegou (peça 84) :
	Na alínea "a" da parte dispositiva do r. Acórdão, a 2a. Câmara decidiu e julgou que a Representação foi, apenas, parcialmente procedente. 
	Dentre alegações procedentes da Representação, o r. Acórdão destacou, nos incisos "d.1, "d.2 e d.3, irregularidades aos dispositivos legais. 
	No item "d.1", que o acréscimo de serviços de 40,29%, no valor original do Contrato 3/2002, afronta a legislação e a jurisprudência do TCU, que veda a compensação entre acréscimos e supressões para fins de verificação de limites de aditivos. 
No "d.2, destacou que no Edital de Tomada de Preços 22/2001, a previsão de não reajustamento de preços, também, configura ofensa legal. 
Por fim, no "d.3", destacou que a não apresentação da demonstração analítica do desequilíbrio financeiro do Contrato 3/2002, uma vez mais, afronta os dispositivos legais. 
Contudo, no caput da alínea "d", apenas, manda dar ciência a Fundação Universidade Federal de Mato Grosso do Sul, sem nenhuma responsabilização administrativa.
Apenas, ciência e orientação. 
A contradição do julgado: a conversão dos autos em tomada de contas especial e a responsabilização solidária. 
Ora, se a parte dispositiva do r. Acórdão não reconhecendo nenhuma irregularidade e/ou infração onerosa para a União, qual o sentido de uma tomada de contas especial? 
Neste aspecto, os procedimentos seguintes da SECEX/MS, responsabilizando pessoas, como é o caso especial do embargante, e empresas, representa um excesso de poder não autorizado pelo r. Acórdão. 
Ao contrário representa um descumprimento de coisa julgada. 
A parte dispositiva do r. Acórdão foi conclusiva de que todos os levantamentos efetuados na Representação não foram conhecidos, portanto, o presente processo não merece prosperar, cancelando-se todos os procedimentos posteriores em virtude de não estarem condizentes com o decidido. 
A presente tomada de contas especial e o processo dela decorrente não merecem prosperar, requerendo-se o arquivamento do mesmo.
21.	A Secex/MS, por meio da instrução constante da 86, consigna que, nos termos do artigo 279 do Regimento Interno, combinado com o disposto no Memorando 11/2015 da Segecex, que trata do recebimento e encaminhamento de recurso, a peça 84 deve ser considerada como recurso incabível e, consequentemente, ser tratada como mera petição a ser submetida ao relator, conforme prescreve o art. 48, parágrafo único, da Resolução-TCU 259/2014 c/c art. 279, parágrafo único, do RI/TCU. A Unidade técnica ressalta ainda que o Tribunal excepciona a interposição de embargos declaratórios em face de decisão que converte processo de natureza diversa em tomada de contas especial. No entanto, adverte que, no caso concreto, o responsável, no momento da conversão, não figurava no polo passivo do processo, o que lhe retira a legitimidade para a interposição do recurso. Afirma ainda que o "recurso", além de incabível, é intempestivo. Por fim, assevera que o documento subscrito pelo responsável pode, por ocasião do julgamento de mérito da TCE, ser considerado como elementos complementares de defesa.
22.	Em despacho prolatado no dia 1º de agosto de 2017, o Excelentíssimo Senhor Ministro-Relator, Vital do Rego, assim decidiu (peça 87) :
	À vista do exposto, acolho a argumentação da Secex/MS e determino:
 a) conhecer o expediente encaminhado pelo Sr. Wilson Marques Barbosa como mera petição, haja vista o não cabimento dos embargos, e conceder-lhe novo prazo para que sejam apresentadas suas alegações de defesa;
b) receber a peça 84 como elementos complementares de defesa, a serem considerados por ocasião do julgamento de mérito desta tomada de contas especial; e 
c) remeter os autos à unidade técnica de origem, para dar ciência ao peticionário do teor desta decisão, inclusive da prorrogação de prazo para apresentação de alegações de defesa.
23.	Em 8/8/2017, o Sr. Carlos Liberato Portugal interpôs embargos declaratórios em face do Acórdão 5884/2014-TCU-Segunda Câmara, com os seguintes argumentos (peça 88) :
	Da obscuridade:
O embargante não é e nem foi fiscal da obra decorrente do contrato firmado entre a FAPEC - FUNDAÇÃO DE APOIO À PESQUISA, AO ENSINO E À CULTURA e a empresa 3RD ENGENHARIA LTDA. A fiscalização da obra referente a execução da segunda etapa de construção dos prédios da Reitoria e das Pró-Reitorias da Fundação Universidade Federal de Mato Grosso do Sul, conforme contrato existente nos autos, Sequência 10, era entre a FAPEC - FUNDAÇÃO DE APOIO À PESQUISA, AO ENSINO E À CULTURA e a empresa ETELO ESCRITÓRIO TÉCNICO EUCLYDES DE OLIVEIRA LTDA, CNPJ 03.326.311/0001-33.
	As obrigações da ETELO eram as seguintes: 
3.2 - COMPETE A CONTRATADA: 
a) Executar os serviços objeto do presente instrumento de acordo com a boa técnica aplicável a trabalhos dessa natureza, zelo, diligência e economia, em rigorosa observância aos princípios estabelecidos para a apresentação dos produtos descritos no projeto, nos prazos previstos e de conformidade com as demais obrigações ora pactuadas;
 b) Acompanhar a execução da obra e o ritmo empregado pela construtora através de visitas diárias;
c) Verificar a qualidade do material utilizado, precisão da execução e condições de segurança; 
d) Comunicar à FAPEC toda e qualquer anomalia em relação ao que consta no Projeto e o que está sendo executado;
e) Apresentar medições mensais da obra, considerando para tanto o cronograma de execução;
 f) Orientar a FAPEC nas possíveis alterações nos Projetos; 
g) Apresentar mensalmente à FAPEC o relatório de avaliação, bem como a previsão de metas a serem alcançadas nos meses que sucederem a assinatura deste instrumento, até o dia 20 (vinte) de cada mês; e
 h) Encaminhar à FAPEC, ao final da obra, relatório final sobre as atividades realizadas, contendo informações sobre todas as atividades e metas alcançadas. Assim, a relação negocial era, apenas, entre as sociedades FAPEC e a ETELO e no r. Acórdão não existe nenhuma referência a quaisquer das mesmas. Mais obscuro ainda, a inclusão do embargante como responsável
Da Contradição:
O representante do TCU, Aparecido Martins, auditor fiscal, em 31 de janeiro de 2017, sequência 55, em análise técnica embasada, retira qualquer responsabilidade do embargante, sobre possíveis sobrepreços: 
4. Fazemos ressalva apenas quanto aos responsáveis inseridos pela Seinfra Urbana, conforme instrução de Peça 2, a qual entendeu pela responsabilização do Gerente de Obras e do fiscal da obra, posto que entendemos que o fiscal só emite parecer de ordem técnica e não de conformidade dos preços. Sendo assim, devem ser responsabilizados apenas o Sr. Fernando Massamori Asato e a empresa 3 RD Engenharia Ltda.
Contudo, conforme a sequência 56, o Assessor da Secex/MS, em 29/05/2017, sem nenhum ato técnico praticado, resolve incluir o embargante nas penalizações propostas.
A contradição está posta: um assessor modificando o parecer de um auditor técnico.
Requer sua exclusão do presente processo, cancelando-se quaisquer notificações de ressarcimentos.
24.	Por ser análogo ao pedido formulado pelo Sr. Wilson Marques Barbosa (peça 84) , a Secex/MS utilizou-se dos mesmos argumentos transcritos no item 9 acima para propor ao Relator o seguinte (peça 89) :
a) receber a peça apresentada pelo Sr. Wilson Marques Barbosa (peça 84) como mera petição para o fim de aproveitá-la como elementos complementares de defesa a serem considerados por ocasião do julgamento de mérito desta tomada de contas especial;
 b) dar ciência ao responsável da decisão proferida, bem como, conceder novo prazo para que sejam apresentadas suas alegações de defesa.
25.	Em despacho exarado no dia 1º/8/2017, o Relator manifestou-se da seguinte maneira (peça 90) :
 (...) 
Considerando que o presente caso é análogo ao do Sr. Wilson Marques Barbosa e que, portanto, a situação em exame se amolda à decisão que proferi no despacho de peça 87, acolho a proposta da unidade técnica nos exatos termos da instrução acostada à peça 89.
26.	Em 11/8/2017, a empresa 3RD Engenharia Ltda., atualmente Monticello Engenharia Eireli - Epp, interpôs embargos declaratórios (peça 91) :
Embargos Declaratórios contra r. Acórdão 5884/2014-TCU-Segunda Câmara, de relatoria do MD ex-Ministro José Jorge, em julgamento proferido nos autos do processo em epígrafe, em 21/10/2014, por obscuridade conforme razões adiante.
 (...) 
Da simples leitura do r. decisum ressalta o fato de que a embargante não se enquadra em nenhum dos itens do r. Acórdão 5884/2014-TCU-Segunda Câmara.
A obscuridade fica mais realçada quando se alega que a embargante não tinha nenhum contrato de prestação de serviços com a Fundação Universidade Federal de Mato Grosso do Sul
O contrato existente era entre a FAPEC - Fundação de Apoio à Pesquisa, ao Ensino e à Cultura - CNPJ 15.513.690/0001-50.
Nada no r. Acórdão indica que a embargante tinha alguma responsabilidade com a tomada de contas especial - tce da Fundação Universidade Federal de Mato Grosso do Sul.
Por outro lado, a FAPEC jamais foi objeto de qualquer fiscalização por parte do TCU.
Requer sua exclusão do presente processo, cancelando-se quaisquer notificações de ressarcimento.
27.	Em nova manifestação, aquela Unidade Técnica enfatiza o caráter similar dos embargos declaratórios interpostos pelos Srs. Wilson Marques Barbosa e Carlos Liberato Portugal com o que agora foi trazido aos autos pela empresa 3RD Engenharia Ltda., atualmente Monticello Engenharia Eireli - Epp. Assim sendo, utilizou-se dos mesmos argumentos transcritos no item 9 acima para propôs ao Relator o seguinte (peça 92) :
a) conhecer o expediente encaminhado pela empresa 3RD Engenharia Ltda., atualmente COPA - Construções e Participações S.A. (peça 91) como mera petição, haja vista o não cabimento dos embargos, e conceder-lhe novo prazo para que sejam apresentadas suas alegações de defesa;
 b) receber a peça 91 como elementos complementares de defesa, a serem considerados por ocasião do julgamento de mérito desta tomada de contas especial;
 c) restituir os autos à Secex-MS, para que se dê ciência ao peticionário do teor da decisão que vier a ser proferida, inclusive da concessão de novo prazo para apresentação de alegações de defesa.
28.	Em despacho exarado no dia 15/8/2017, o Relator enfatiza o caráter análogo dos embargos declaratórios interpostos pela empresa 3RD Engenharia Ltda., atualmente Monticello Engenharia Eireli - Epp, com os que já haviam sido apresentados pelos Srs. Wilson Marques Barbosa e Carlos Liberato Portugal. Em razão disso, decidiu da seguinte forma (peça 94) :
Considerando que o presente caso é análogo ao dos Srs. Wilson Marques Barbosa e Carlos Liberato Portugal, e que, portanto, a situação em exame se amolda às decisões que proferi nos despachos de peças 87 e 90, acolho a proposta da unidade técnica nos exatos termos da instrução acostada à peça 92.
29. 	Por intermédio dos documentos constantes das peças 97, 100 e 101, os Srs. Wilson Marques Barbosa e Carlos Liberato Portugal, bem como a empresa 3RD Engenharia Ltda., atualmente Monticello Engenharia Eireli - Epp, interpuseram agravo em face dos despachos exarados pelo Relator no bojo dos embargos declaratórios ajuizados pelos responsáveis. 
30.	O Tribunal, por meio do Acórdão 2051/2017-TCU-Plenário, decidiu da seguinte maneira em relação aos agravos interpostos pelos responsáveis (peça 104) :
 (...) 
Os Ministros do Tribunal de Contas da União ACORDAM, por unanimidade, com fundamento nos arts. 15, inciso II, e 143, inciso IV, alínea "b" e § 3º, e 289, todos do Regimento Interno do TCU, em: 
a) não conhecer do agravo interposto pelo Sr. Wilson Marques Barbosa, por restar intempestivo e em razão da ausência de legitimidade recursal; 
b) não conhecer dos agravos interpostos por Carlos Liberato Portugal e pela empresa 3RD Engenharia Ltda., em razão da ausência de legitimidade recursal; e 
c) dar ciência desta deliberação aos agravantes.
31.	Os responsáveis foram devidamente comunicados acerca do teor do Acórdão 2051/2017-TCU-Plenário por meio dos Ofícios 1289, 1290 e 1291/2017-TCU/Secex-MS, de 22/9/2017 (peças 105, 106, 107, 108, 109 e 110) .
32.	Aos 23 dias do mês de outubro de 2017, os responsáveis Wilson Marques Barbosa, Carlos Liberato Portugal e 3RD Engenharia Ltda., atualmente denominada Monticello Engenharia Eireli - Epp, protocolizaram, em separado, documentos com o mesmo teor nesta Unidade Técnica. Estas petições foram classificadas como elementos complementares de defesa e tinham o seguinte conteúdo (peças 111, 112 e 113) 
Wilson Marques Barbosa, Carlos Liberato Portugal e 3RD Engenharia Ltda, atualmente denominada Copa - Construções e Participações S.A., vem, respeitosamente, à presença de Vossa Excelência, requerer a suspensão do prazo para apresentação de suas alegações de defesa ao Relatório da Unidade SECEX/MS à Tomada de Contas Especial, TC n° Processo 028.674/2014-6, pelas razões seguintes:
A obra referente à execução da construção dos prédios da Reitoria e das Pró-Reitorias da Fundação Universidade Federal de Mato Grosso do Sul, foi licitada e contratada pela FAPEC - FUNDAÇÃO DE APOIO À PESQUISA, AO ENSINO E À CULTURA, CNPJ 15.513.690/0001-50, entidade sem fins lucrativos, da qual, na oportunidade, o embargante era Secretário Executivo.
Os recursos para a realização da obra foram provenientes do CONVÊNIO N° 444/2003 - UFMS/SESU/MEC, firmado entre a Fundação Universidade Federal de Mato Grosso do Sul (FUFMS) e o Ministério da Educação e Cultura (MEC) .
De acordo com o art. 198, Parágrafo Único, do Regimento Interno do TCU, na Tomada de Contas Especial obrigatória é a intimação do Ministro da Pasta, fato que não está demonstrado nos autos do processo.
Ainda, para que o requerente possa fazer uso da mais ampla defesa, são necessárias informações da Secretaria de Educação Superior (SESu) , do MEC, sobre as contas do Convênio n° 444/2003, se elas foram aprovadas pelo TCU.
Se as contas do Convênio n° 444/2003 foram devidamente apresentadas e aprovadas pelo TCU não existe razão para esta Tomada de Contas Especial.
Requer, outrossim, que o prazo para as alegações de defesa seja iniciado e contado após os esclarecimentos.
33.	Tais documentos foram analisados no pronunciamento de peça 114, que assim propôs:
47.	Em face do exposto, submetemos os presentes autos à consideração superior com as seguintes propostas:
a)  rejeitar os argumentos apresentados nos documentos constantes das peças 111, 112 e 113 no sentido de suspender o prazo para apresentação de alegações de defesa, uma vez que, conforme jurisprudência pacífica do Tribunal, constitui ônus do gestor a produção das evidências necessárias para comprovar o adequado uso dos recursos públicos que lhe foram confiados, consoante disposições contidas no art. 70, parágrafo único, da Constituição Federal, e no art. 93 do Decreto-lei nº 200/1967, não cabendo a este Tribunal, portanto, realizar diligência para a obtenção de provas em favor dos responsáveis (itens  24, 25 e 26) ;
b)  autorizar a Secex/MS a submeter à Presidência do Tribunal de Contas da União minuta de Aviso a ser expedido ao Ministro de Estado da Educação, uma vez que o procedimento previsto no art. 198, parágrafo único, do RI/TCU não foi realizado após a conversão do TC Processo 029.545/2011-0 em tomada de contas especial determinada pelo Acórdão 5884/2014-TCU-Segunda Câmara (item 23) ;
c)  excluir do polo passivo da presente tomada de contas especial o Sr. Carlos Liberato Portugal (CPF XXX.156.538-XX) , uma vez que equivocadamente foi-lhe atribuída a função de fiscal do contrato celebrado entre a Fundação de Apoio à Pesquisa, ao Ensino e à Cultura - FAPEC e a empresa 3RD Engenharia Ltda. (itens 36 e 37) ;
d)  incluir no polo passivo da presente tomada de contas especial a empresa Etelo Engenharia de Estruturas Ltda. - EPP (CNPJ 03.326.311/0001-33) , uma vez que, conforme se depreende do documento constante da peça 10, p. 2-4) , era a responsável pela fiscalização da obra referente à construção dos prédios da Reitoria e das Pró-Reitorias da Fundação Universidade Federal de Mato Grosso do Sul (itens 36 e 37) ;
e)  fixar novo e improrrogável prazo de 15 dias para que o Sr. Wilson Marques Barbosa e a empresa 3RD Engenharia Ltda. apresentem suas respectivas alegações de defesa, sob pena de lhes ser aplicado o disposto no art. 12, § 3º, da Lei 8.443/92 (itens 21 e 45) ;
f)   realizar a citação solidária dos Srs. Wilson Marques Barbosa (CPF XXX.555.671-XX) , então Secretário Executivo da Fundação de Apoio à Pesquisa, ao Ensino e à Cultura - FAPEC e da empresa Etelo Engenharia de Estruturas Ltda. - EPP (CNPJ 03.326.311/0001-33) , então fiscal da obra decorrente do contrato celebrado entre a FAPEC e a empresa 3RD Engenharia Ltda. e da empresa 3RD Engenharia Ltda. (CNPJ 02.947.219/0001-94) , com fundamento nos arts. 10, § 1º, e 12, incisos I e II, da Lei 8.443/1992 c/c o art. 202, incisos I e II, do RI/TCU, para que, no prazo de quinze dias, apresentem alegações de defesa e/ou recolham aos cofres da Fundação Universidade Federal de Mato Grosso do Sul - FUFMS a quantia abaixo indicada, atualizada monetariamente a partir da respectiva data até o efetivo recolhimento, abatendo-se na oportunidade a quantia eventualmente ressarcida, na forma da legislação em vigor (itens 36 e 37) .
 (*) expedir ofício citatório apenas à empresa Etelo Engenharia de Estruturas Ltda. - EPP (CNPJ 03.326.311/0001-33) , uma vez que o Sr. Wilson Marques Barbosa e a empresa 3RD Engenharia Ltda. já foram citados (peças 62 e 63) 
Irregularidade: superfaturamento decorrente de pagamento de serviços extracontratuais com sobrepreço acrescidos por meio do 2º Termo Aditivo ao contrato celebrado com a empresa 3RD Engenharia Ltda., o que infringe o art. 105 da Lei 10934, de 11/8/2004 (peça 2, p. 19-22 - itens destacados em azul) 
 Conduta: manifestar-se favoravelmente, na qualidade de empresa contratada para fiscalizar a obra de conclusão dos prédios da Reitoria e das Pró-Reitorias da Fundação Universidade Federal de Mato Grosso do Sul, pelo aditamento de serviços extracontratuais objeto do 2º termo aditivo ao contrato firmado com a empresa 3RD Engenharia Ltda. (peças 10, p. 2-8 e  50, p. 4-9) .
Débito:
	Data
	Valor (R$) 

	31/12/2005
	53.229,15

g)  encaminhar à empresa Etelo Engenharia de Estruturas Ltda. - EPP (CNPJ 03.326.311/0001-33)  cópias da peça 2 do presente processo e da peça 93 do TC- Processo 029.545/2011-0 (apensado) , a fim de subsidiar suas alegações de defesa; e
h) informar à empresa Etelo Engenharia de Estruturas Ltda. - EPP (CNPJ 03.326.311/0001-33) que, caso venha a ser condenada pelo Tribunal, o débito ora apurado será acrescido de juros de mora, nos termos do § 1º do art. 202 do RI/TCU.
34.	Submetidos os autos ao descortino do Ministério Público junto a este Tribunal, este emitiu o Parecer de peça 117, no qual propõe:
Com essas considerações, o Ministério Público de Contas propõe, além das providências elencadas pela Secex/MS, a inclusão da Fundação de Apoio à Pesquisa, ao Ensino e à Cultura - FAPEC (CNPJ: 15.513.690/0001-50) no polo passivo, com a consequente citação dessa responsável pelo débito identificado.
35.	Tais medidas foram determinadas pelo Acórdão 1996/2018-TCU-Plenário, na forma abaixo (peça 118) , e levadas a efeito conforme peças 126/131:
a) rejeitar os argumentos apresentados nos documentos constantes das peças 111, 112 e 113, no sentido de suspender o prazo para apresentação de alegações de defesa, por falta de amparo legal; 
b) cientificar o Ministro de Estado da Educação da instauração desta Tomada de Contas Especial, nos termos do art. 198, parágrafo único, do RITCU; 
c) excluir do pólo passivo da presente tomada de contas especial o Sr. Carlos Liberato Portugal (CPF XXX.156.538-XX) ; 
d) incluir no pólo passivo da presente tomada de contas especial a empresa Etelo Engenharia de Estruturas Ltda. - EPP (CNPJ 03.326.311/0001-33) , bem como a Fundação de Apoio à Pesquisa, ao Ensino e à Cultura - FAPEC (CNPJ: 15.513.690/0001-50) ; 
e) fixar novo e improrrogável prazo de 15 dias para que o Sr. Wilson Marques Barbosa e a empresa 3RD Engenharia Ltda. apresentem suas respectivas alegações de defesa; 
f) realizar a citação solidária do Sr. Wilson Marques Barbosa (CPF XXX.555.671-XX) , da Fundação de Apoio à Pesquisa, ao Ensino e à Cultura - FAPEC (CNPJ: 15.513.690/0001-50) , da empresa Etelo Engenharia de Estruturas Ltda. - EPP (CNPJ 03.326.311/0001-33) e da empresa 3RD Engenharia Ltda. (CNPJ 02.947.219/0001-94) , nos termos dos pareceres contidos às peças 114 e 117; 
g) encaminhar à empresa Etelo Engenharia de Estruturas Ltda. - EPP (CNPJ 03.326.311/0001-33) cópias da peça 2 do presente processo e da peça 93 do TCProcesso 029.545/2011-0 (apensado) ; e 
h) informar à empresa Etelo Engenharia de Estruturas Ltda. - EPP (CNPJ 03.326.311/0001-33) que, caso venha a ser condenada pelo Tribunal, o débito ora apurado será acrescido de juros de mora.
36.	Desta feita, foram novamente apresentados embargos de declaração, pela empresa 3RD Engenharia LTDA, Depois Copa - Construções e Participações S.A., Atualmente Monticello Engenharia EIRELI - EPP (peça 132) , pela Etelo Engenharia de Estruturas LTDA. - EPP (peça 133) e pelo Sr. Wilson Marques Barbosa (peça 134) , com as seguintes alegações:
- 3RD Engenharia LTDA, Depois Copa - Construções e Participações S.A., Atualmente Monticello Engenharia EIRELI - EPP e Wilson Marques Barbosa (idêntico teor) :
Da Obscuridade
Não está claro nem explícito no Acórdão em tela sobre que assuntos a embargante tem que apresentar defesa, levando-se em conta que, no presente processo, a mesma não possui legitimidade passiva recursal, como restou decidido e julgado no Acórdão de Relação N° 2051/2017 - TCU - Plenário, cuja parte dispositiva assim dispõe: 
"não conhecer dos agravos interpostos por Carlos Liberato Portugal e pela empresa 3RD Engenharia Ltda., em razão da ausência de legitimidade recursal..." (sem destaques no original) .
Não possuindo legitimidade passiva recursal não tem direito ao contraditório e nem a ampla defesa, ferindo de nulidade o presente processo, com relação a responsabilidade da embargante. 
Reforçando a obscuridade, o r. Acórdão N° 5884/2014 - TCU - 2a. Câmara, de 21/10/2014, julgou apenas parcialmente procedente a representação da Secoblnfraurbana de 30/09/2014, por pedido da própria Secoblnfraurbana e, na parte dispositiva do mesmo a embargante não foi responsabilizada.
Da Contradição 
O presente Acórdão, também, está em contradição com o outro julgado do Pleno, o mesmo Acórdão de Relação N° 2051/2017 - TCU - Plenário, que decidiu pela ilegitimidade passiva recursal da embargante. 
Na ocorrência de um segundo julgado, sobre o mesmo fato, existe contradição levando-se em conta o princípio do bis in idem, o mesmo fato julgado duas vezes. 
Se considerarmos o r. Acórdão 5884/2014-TCU-Segunda Câmara, de 21/10/2014, então, o mesmo fato foi julgado três vezes, pois, neste não houve quaisquer responsabilizações à embargante.
Da Omissão 
O presente procedimento de Tomada de Contas Especial foi aprovado, parcialmente, pela 2ª Câmara do TCU e, até o presente momento, com prolações de dois Acórdãos pelo Plenário, não foi referendado pelo mesmo. 
O Acórdão 1996/2018-TCU-Plenário, para a embargante, não merece prosperar.
- Etelo Engenharia de Estruturas LTDA. - EPP
Da Obscurldade
Não está claro nem explícito no Acórdão em tela sobre que assuntos a embargante tem que apresentar defesa. 
Como está consignado no item "g" do Acórdão, junto com a notificação era para encaminhar a peça 2 do presente processo, possivelmente o TC Processo 028.674/2014-6 e da peça 93 do TC Processo 029.545/2011-0. 
Foram encaminhados, juntamente com a notificação, os seguintes: 
- cópia da representação da Secretaria de Controle Externo no Estado de Mato Grosso do Sul - Secex - MS, datada de 23/02/2013, com Proposta de Encaminhamento pela improcedência da representação e arquivamento do processo;
- cópia da representação da Secretaria de Fiscalização de Obras de Infraestrutura Urbana - Secoblnfraurbana, datada de 30/09/2014, com Proposta de Encaminhamento para considerá-la parcialmente procedente; 
- cópia da manifestação histórica da Secretaria de Controle Externo no Estado de Mato Grosso do Sul - Secex - MS, datada de 16/01/2018, com várias Propostas de Encaminhamentos; 
- cópia da manifestação do Ministério Público de Contas da União, datada de 27/06/2018, requerendo a inclusão da FAPEC - Fundação de Apoio à Pesquisa, ao Ensino e à Cultura, no pólo passivo da Tomada de Contas Especial; e, 
- cópia do Acórdão 1996/2018-TCU-Plenário. 
As obscuridades: 
- dentre as cópias encaminhadas qual é a peça 2 do processo TC Processo 028.674/2014-6 e qual a peça 93 do TC Processo 029.545/2011-0? 
- qual representação está vigorando? A da Secex - MS ou da Secoblnfraurbana? 
- sendo da Secex - MS, o que motivou o desarquivamento do processo? 
- no caso da Secoblnfraurbana, quais as propostas foram consideradas, se a própria autoridade administrativa requereu o conhecimento parcial delas?
37.	Tais recursos foram apreciados pelo Acórdão 207/2019-TCU-Plenário, onde o Min. Relator, Exmo. Vital do Rego, refutou e esclareceu alguns dos fatos aos recorrentes e consignou que, além de parte dos questionamentos se revelaram em dúvidas dos responsáveis, as quais demandam a leitura e compreensão do processo e não se coadunam com as vias dos embargos, estariam tendo o condão de obstar a condução normal do presente processo sem causa justificável para tanto, sendo então alertado aos indigitados que a oposição de novo embargo com caráter protelatório poderia ensejar a aplicação de multa, conforme abaixo:
9.1. conhecer dos embargos de declaração opostos por 3RD Engenharia Ltda. (atual Monticello Engenharia Eireli - EPP) , Etelo Engenharia de Estruturas Ltda. - EPP e Wilson Marques Barbosa, para, no mérito, rejeitá-los; 
9.2. alertar aos embargantes que a oposição de novos embargos com igual finalidade, tratando de matéria já analisada e rejeitada pelo Tribunal, pode ensejar a aplicação da multa prevista no §2º do art. 1.026 do Código de Processo Civil, além de não suspender o trâmite regular processual; 
9.3. dar ciência desta deliberação aos embargantes.
38.	Feitas as devidas comunicações (peças 144/146) , mais uma vez, os responsáveis apresentam novos recursos de embargos declaratórios (peças 147, 152 e 154) , abaixo transcritos, cabendo-nos informar que os itens "Da Obscuridade e Da Omissão" são idênticos para os três, enquanto o item "Da Contradição" é idêntico até a terceira suposta contradição, não tendo a empresa Etelo Engenharia de Estruturas Ltda. Epp apresentado as demais:
Da Contradição 
No voto relator do Acórdão 207/2019-TCU-Plenário existe contradição explícita: suas razões de decidir estão fundamentadas em duas propostas de representações, uma improcedente e outra parcialmente procedente, verbis: 
21. Para os demais itens do questionamento da recorrente, informo que, em um primeiro momento, a representação, autuada a partir de determinação contida no item 9.13 do Acórdão 3.351/2011-TCU-23 Câmara, fora instruída pela SecexMS. Em sua análise (peça 93 do TC- Processo 029.545/2011-0) , essa unidade técnica propôs conhecer da representação para, no mérito, considerá-la improcedente. 
22. Remetidos os autos ao gabinete do Ministro José Jorge, relator do processo à época, decidiu-se, antes de se manifestar acerca do mérito, por colher pronunciamento especializado da Secoblnfraurbana. 
23. Essa unidade técnica emitiu seu pronunciamento em 30/9/2014 (peça 2 do TC Processo 028.674/2014-6) , propondo, em suma: i) conhecer da representação, para, no mérito, considerá-la parcialmente procedente; ii) determinar a conversão do processo em TCE; iii) autorizar a realização de diligências e inspeções; e iv) dar ciência de impropriedades verificadas. Com base nessa manifestação, exarou-se o Acórdão 5884/2014-TCU-Segunda Câmara. 
A segunda contradição: premissas requeridas na origem como improcedentes (proposta de representação da Secex-MS) , foram utilizadas para fundamentar a proposta de representação parcialmente procedente, verbis: 
25. A manifestação da Secoblnfraurbana deu-se a partir das premissas apresentadas pela Secex-MS em seu pronunciamento... 
O improcedente fundamentando o procedente! 
A terceira contradição, também, está explícita no voto relator, quando manda recolher os dados e informações da proposta de representação parcialmente procedente e, mesmo, da proposta de representação improcedente, quando a decisão mandou fazer novas diligências e inspeções, verbis: 
26. Como o pronunciamento que subsidiou a conversão do processo de representação na presente TCE fora aquele exarado pela Secoblnfraurbana, a responsabilização, a quantificação do débito e as informações mais atualizadas dos autos devem ser obtidos a partir dele. Isso, contudo, não impede que os responsáveis, caso queiram, possam revisitar a manifestação anterior da Secex-MS, que inclusive trouxe os parâmetros nos quais a Secoblnfraurbana se pautou para delimitar o dano ao erário. 
A quarta contradição do voto relator, quando torna insignificante o critério temporal: em 2014 a embargante não estava arrolada como responsável; em 2017, foi declarada sem legitimidade recursal e em 2018 incluída na TCE. 
8. Preliminarmente, cabe esclarecer aos recorrentes que a ausência de legitimidade recursal assinalada no Acórdão 2051/2017-TCU-Plenário deu-se em razão de critério meramente temporal, tendo em vista que, à época da conversão do processo TC-Processo 029.545/2011-0 na presente tomada de contas especial (TCE) , com a prolação do Acórdão 5.884/2014-TCU-23 Câmara, eles não estavam arrolados como responsáveis nos autos. 
Se não era responsável na época da prolação do Acórdão e se não foram feitas novas diligências, novas inspeções e novos levantamentos, como poderia ser arrolada como responsável? 
Esta contradição fica ainda mais explícita nas justificativas do voto relator, de que a época da prolação primeiro Acórdão, não estava listada como responsável, sendo incluída, posteriormente, no âmbito do processo de TCE. 
12. Esse argumento, conforme já demonstrado nos parágrafos anteriores, também não merece prosperar, tendo em vista que: i) a identificação dos responsáveis pelo débito fora concluída apenas, em fase posterior, já no âmbito do processo de TCE, vide manifestações da unidade técnica, parecer do Ministério Público de Contas e Acórdão 1996/2018-TCU-Plenário (peças 56, 114, 117 e 118) ; ii) a ausência de legitimidade recursal dos ora recorrentes justifica-se porque, à época da prolação do primeiro acórdão, eles não estavam arrolados como responsáveis, o que lhes impossibilitou de recorrer daquela decisão nesse momento; e iii) o atual estágio do processo, com a abertura de prazo para manifestação em sede de citação, permite aos responsáveis o exercício do contraditório e da ampla defesa. 
Ocorre que após a prolação do primeiro Acórdão 5884/2014-TCU-Segunda Câmara, de 21/10/2014) não existiu nenhum outro arrolamento: todos as responsabilizações decorrem da proposta de representação da Secex-MS, de 25/02/2013, na origem requerida como improcedente, que fundamentou a proposta de representação da Secoblnfraurbana, de 30/09/2014, conhecida parcialmente procedente. 
Da Obscuridade 
No r. Acórdão 5884/2014-TCU-Segunda Câmara, que julgou a proposta de representação parcialmente procedente, não existia responsabilização, somente a ordem de cientificar a Fundação Universidade Federal de Mato Grosso do Sul. 
No Acórdão de Relação N° 2051/2017 - TCU - Plenário, os embargos declaratórios apresentados não foram conhecidos em virtude de serem os embargantes declarados sem legitimidades passivas recursais. 
O Acórdão do Plenário suplantou o Acórdão da 2a. Câmara e não corroborou a Tomada de Contas Especial - TCE. 
No Acórdão 1996/2018-TCU-Plenário foram incluídos na Tomada de Contas Especial- TCE: 
a - 3RD Engenharia Ltda, hoje Monticello Engenharia EIRELI - EPP, CNPJ 02.947.216/0001-94, embargante, uma vez já julgada como sem legitimidade recursal; 
b - Wilson Marques Barbosa, CPF n° XXX.555.671-XX, também, uma vez já julgado como sem legitimidade recursal; 
c - ETELO Engenharia de Estruturas Ltda. - EPP, CNPJ 03.326.311/0001-33; e, 
d - Fundação de Apoio à Pesquisa, ao Ensino e à Cultura - FAPEC, (CNPJ 15.513.690/0001-50. 
Ainda, mandou cientificar o Ministro de Estado de Educação e Cultura. 
No presente Acórdão mandou dar ciência das deliberações apenas para os embargantes, como está assente no item 9.3 do mesmo. 
Duas obscuridades surgem dos procedimentos: a primeira, os levantamentos, diligências e inspeções da TCE já foram efetivados ou estão sendo considerados os levantamentos da proposta de representação considerada parcialmente procedente? 
A segunda, todos os demais interessados foram excluídos da TCE? 
O Acórdão só manda cientificar os embargantes. Também, restou obscuro a justificativa sobre a questão levantada do bis in idem, um mesmo fato julgado duas vezes: no voto relator ocorreu, apenas, aplicação de uma sanção tendo como fundamento o mesmo ato. 
Como pode ser aplicada uma sanção sem um ato? 
13. Ademais, cabe esclarecer ainda aos recorrentes que o princípio do bis in idem não tem nenhuma relação com o julgamento do mesmo fato duas vezes, mas sim com a aplicação de uma sanção tendo como fundamento o mesmo ato, o que não se aplica aos presentes autos. 
Da Omissão 
Não existem diligências, inspeções e levantamentos que servem de bases e fundamentos para o presente procedimento de Tomada de Contas Especial, pois, os existentes foram efetuados antes do Acórdão N° 5884/2014 - TCU - 2a. Câmara. 
Os primeiros, de 25/02/2013, foram apresentados como propostas de representações pela Secex-MS, considerados improcedentes na origem. 
Os segundos, de 30/09/2014, foram apresentados como propostas de representações pela Secoblnfraurbana, considerados parcialmente procedentes. 
Após o Acórdão, foram omitidas quaisquer outras diligências, inspeções e levantamentos.
39.	No Voto condutor do Acórdão 619/2019-TCU-Plenário (peças 157/158) , assim dispõe o Min. Relator, Exmo. Sr. Vital do Rego:
2. Na análise anterior, optei por analisar a irresignação dos responsáveis com vistas a esclarecer as dúvidas levantadas e possibilitar o prosseguimento do feito sem novas interrupções desnecessárias. 
3. Nessa oportunidade, observo que os novos recursos apresentam um nítido caráter protelatório, visto que as ponderações trazidas pelos recorrentes, ou já foram tratadas na deliberação anterior, ou em nada agregam ao prosseguimento do feito, por se referirem a dúvidas processuais que não cabem a este Relator tratá-las, e, tampouco, os embargos são a via adequada para saná-las.
...
5. Apesar desse alerta, os recorrentes compareceram novamente aos autos para apresentarem novos recursos, que visam rediscutir o mérito da decisão, em uma clara tentativa de tumultuar o processo, ao se discutir questões meramente formais que já foram tratadas nos autos.
ACORDAM os Ministros do Tribunal de Contas da União, reunidos em sessão do Plenário, ante as razões expostas pelo relator e com fundamento nos arts. 32, inciso II, e 34 da Lei 8.443/1992, c/c os arts. 278 e 287 do RITCU, em: 
9.1. receber como mera petição os expedientes denominados "Embargos de declaração", acostados às peças 147, 152 e 154, apresentados por 3RD Engenharia Ltda. (atual Monticello Engenharia Eireli - EPP) , Etelo Engenharia de Estruturas Ltda. - EPP e Wilson Marques Barbosa, indeferindo os pleitos apresentados; 
9.2. aplicar às empresas 3RD Engenharia Ltda. (atual Monticello Engenharia Eireli - EPP) e Etelo Engenharia de Estruturas Ltda. - EPP e ao Sr. Wilson Marques Barbosa multa individual no valor de R$ 3.000,00, com suporte no art. 58, caput, da Lei 8.443/92, c/c arts. 15 e 1.026 do Código de Processo Civil, e com o art. 298 do RITCU, fixando-lhes o prazo de 15 dias, contados da notificação, para que comprovem, perante o Tribunal (art. 214, inciso III, alínea "a", do RITCU) , o recolhimento da referida quantia ao Tesouro Nacional, atualizada monetariamente na forma da legislação em vigor;
40.	Devidamente notificados, vem então as empresas Monticello Engenharia Eireli - EPP, antiga 3RD Engenharia Ltda. e a Etelo Engenharia de Estruturas Ltda. - EPP apresentar suas alegações de defesa nas peças 168/169 respectivamente.
41.	Quanto ao Sr. Wilson Marques Barbosa, é de se ressaltar que foi apresentada certidão de óbito do mesmo (peça 178) , ocorrida em data anterior à notificação da multa a ele imposta pelo Acórdão 619/2019-TCU-Plenário, o que demanda sua retificação, para tornar insubsistente a multa imposta a tal responsável, quando do exame do mérito dos presentes autos.
EXAME TÉCNICO
Alegações de defesa das empresas Monticello Engenharia e Etelo Engenharia
42.	Em suas alegações de defesa, bastante similares por sinal, as empresas Monticello (antiga 3RD) e Etelo, iniciam dizendo que não houve a intenção de protelar o processo, mas tão somente de esclarecer alguns fatos tidos por elas como essenciais, entendendo ainda que o julgamento do processo de representação que veio gerar esta TCE, como parcialmente procedente, sem apontar os responsáveis por eventual débito, geraria a nulidade deste processo, que somente foram incluídas no polo passivo do presente feito mais de 10 anos após a ocorrência dos fatos, tentando ainda desmerecer as instruções técnicas já feitas nos autos, pois segundo entendem, teria havido um lapso cometido por parte da Secob-Infra-Urbana, posteriormente justificado por Parecer da então Secex-MS.
43.	A seguir, apresentam o que entendem ser questões de ordem pública a serem tratadas nos autos, as quais serão adiante resumidas, algumas em conjunto por apresentarem igual teor:
43.1	Limitação ao direito de ampla defesa - entendem os responsáveis que a advertência feita por este Tribunal quanto à aposição de novos recursos protelatórios teria o condão de ferir o princípio da ampla defesa, posto que, ao ver deles, estariam sendo discutidas questões essenciais, e não meramente formais, entendendo, ainda, que a falta de novas diligências/inspeções impediria elas de serem responsabilizadas nos autos.
43.2	Imprescritibilidade das ações de ressarcimento de ilícitos administrativos - entendem as responsáveis que deveria ser aplicada a Súmula 150 do Supremo Tribunal Federal, de que prescreve a execução, no caso ressarcimento, no mesmo prazo de prescrição da ação, isto é, cinco anos, pelo que não deveria o processo prosperar.
43.3	Erro na identificação da responsabilização - as responsáveis alegam que a representação teria sido autuada para verificação de contratos firmados com a empresa Bergamo Construtora Ltda., não havendo assim motivo para responsabilização delas, uma vez que também não constavam na conclusão da citada representação, novamente alegando que não foram feitas outras diligências/inspeções para elucidação do dano e correta responsabilização nestes autos de TCE, e mais uma vez alegando não estarem claros quais foram os pontos procedentes e quais não foram, dado que o processo de representação foi julgado parcialmente procedente.
43.4	Análise improcedente legitimando juízo improcedente - aqui, mais uma vez, vem as responsáveis alegar que em primeira instrução realizada pela então Secex-MS teria sido proposto o julgamento da representação pela improcedência, e que, posteriormente, em nova análise feita por outra Unidade Técnica deste Tribunal, a mesma teria sido considerada parcialmente procedente, utilizando-se dos mesmos levantamentos e dados anteriores, não tendo ainda especificado quais os pontos procedentes ou não.
43.5	Improbidade administrativa - entendem os responsáveis que, ao propor o julgamento de um processo como parcialmente improcedente, é porque não tem segurança nas análises efetuadas, de forma que não devam as mesmas prosperar, alegando mais uma vez que não teriam sido feitas novas diligências/inspeções nos autos para fins de caracterização do dano e correta responsabilização.
43.6	Ilegitimidade recursal (apresentada apenas pela empresa Monticello Engenharia) - mais uma vez vem a responsável alegar que uma vez que não teve um de seus recursos aceitos, pois ainda não fazia parte dos autos, não poderia ser posteriormente incluída, considerando tal ato como discricionário da vontade do agente administrativo, uma vez que não foram feitas diligências posteriores ao julgamento do processo de representação.
43.7	Duplicidade de julgamento (apresentada apenas pela empresa Monticello Engenharia) - aqui a empresa apresenta novo arrazoado sobre os julgamentos já realizados por este Tribunal, alegando que numa primeira fase, quando do julgamento do processo de representação, a mesma não era considerada responsável nos autos, depois teve seu pedido recursal negado por também ainda não fazia parte dos autos, e foi posteriormente incluída com determinação de citação após realização de exames parcialmente procedentes baseados em relatórios improcedentes, mais uma vez citando que não foram realizadas diligências/inspeções após o julgamento do processo de representação em 2014.
43.8	Ilegitimidade passiva (apresentada apenas pela empresa Etelo Engenharia) - alega a mesma que não poderia ser responsabilizada nos autos, pois sua atuação como fiscal do contrato se dava apenas aos aspectos técnicos de engenharia, não existindo nenhuma obrigação de verificação de preços unitários licitados e contratados.
Análise das alegações de defesa
44.	Inicialmente, em análise das alegações apresentadas pelas empresas Monticello (antiga 3RD) e Etelo Engenharia, entende-se que as questões quanto ao caráter protelatório dos diversos recursos apresentados nos presentes autos já esteja superado, posto que analisado por este Tribunal em duas diferentes ocasiões, tanto no Acórdão 207/2019-TCU-Plenário, quanto no Acórdão 690/2019-TCU-Plenário.
44.1.	Mesmo assim, importante deixar claro que a tomada de contas especial, conforme arts. 8º da Lei 8.443/1992 e 2º da IN/TCU 71/2012, tem como objetivo primordial apurar responsabilidade por ocorrência de dano à administração pública federal, com apuração de fatos, quantificação do dano, identificação dos responsáveis e obter o respectivo ressarcimento. Portanto, é exatamente no processo de tomada de contas especial que se apura se houve o dano de que se tinha suspeita, se apura seu exato valor e se define quais os responsáveis, tudo isso, evidentemente, observando-se o basilar direito ao contraditório e à ampla defesa dos envolvidos.
44.2.	Sendo assim, mesmo que derivada da conversão de outro qualquer processo, a tomada de contas especial não está limitada ao que fora decidido no feito originador, pois surge um novo processo, podendo nela haver alteração no valor do débito e nos responsáveis informados no processo originador, tendo em vista o princípio da verdade material, sem haver qualquer prejuízo ao direitos dos novos arrolados, já que a estes, como está sendo feito no caso em tela, serão dados acesso aos autos, conhecimento das irregularidades lhes atribuídas e oportunidade de produzir as provas que entenderem necessárias e apresentar as alegações de defesa e/ou razões de justificativas que desejarem, obviamente que dentro dos contornos legais que impedem atitudes procrastinatórias.
44.3.	E, neste caso, as citações das defendentes concretizaram a oportunidade dada a eles de conhecer do processo, acessá-lo e produzir e apresentar as defesas que desejarem.
44.4.	Ademais, cabe salientar que a decisão que voga em um processo é do colegiado, e não as manifestações das Secretarias do Tribunal, de maneira que contradições em pronunciamentos das unidades técnicas em nada invalida a decisão colegiada. Aliás, ditas contradições geralmente legitimam ainda mais a decisão final. 
45.	Também não merece comentários mais aprofundados a alegação sobre a nulidade do presente processo de TCE em virtude do julgamento do processo de representação como parcialmente procedente, posto também já ter sido por diversas vezes tratados nestes autos. Entretanto, como forma de melhor esclarecê-los, temos que a representação tratava de três diferentes pontos, sendo que dois deles não se mostraram procedentes (os dois primeiros) , enquanto o terceiro ponto apresentou irregularidades com existência de débito, qual seja, a segunda fase do contrato para construção dos prédios da Reitoria e das Pró-Reitorias da Fundação Universidade Federal de Mato Grosso do Sul (FUFMS) , etapa esta contratada com a empresa 3RD Engenharia Ltda. (atual Monticello Engenharia) , para execução das obras remanescentes do contrato anterior, conforme apontado no item 4 supra, o qual era fiscalizado pela Etelo Engenharia, conforme peça 10 dos autos.
46.	O fato de as empresas terem sido incluídas na presente TCE após o transcurso de mais de 10 anos do fim do contrato também em nada as ajuda, como será adiante demonstrado na análise específica sobre prescrição. 
46.1.	Ainda sobre as alegações iniciais, a tentativa de desmerecer instrução técnica feita por este Tribunal, apresentando texto solto no qual há referência a um "lapso" cometido também não tem o condão de lhes socorrer, pois como tratado na instrução de peça 114, tal falha se referiu ao não encaminhamento, no tempo devido, de ofício ao Ministério da Educação, o que foi posteriormente realizado, e como ali dito, não causou nenhum prejuízo à atuação dos responsáveis no bojo da presente tomada de contas especial, notadamente, quanto à apresentação de suas respectivas alegações de defesa.
47.	Passando aos pontos por eles tratados como questões de ordem, temos por oportuno esclarecer que, conforme foi citado pelas mesmas, o alerta contido em tais acórdãos sobre recursos protelatórios tratava tão somente de questões já discutidas e analisadas por este Tribunal, não se constituindo assim, em hipótese nenhuma, em cerceamento de defesa, tanto que as novas alegações por elas apresentadas estão sendo no momento analisadas.
47.1	A respeito da imprescritibilidade das ações de ressarcimento de ilícitos administrativos, cabe reproduzir análise extraída do relatório antecedente ao Acórdão 1449/2018-TCU-Plenário, de relatoria do Ministro Vital do Rêgo, que bem retrata o entendimento desta Corte de Contas a respeito da prescrição, à luz de recentes entendimentos do STJ e STF:
 (...) 
9. Questão preliminar: ocorrência de prescrição segundo jurisprudência do STJ e do STF
10. Alega o recorrente a ocorrência de prescrição segundo julgados do Superior Tribunal de Justiça e do Supremo Tribunal Federal, com a incidência do prazo quinquenal.
Análise
11. A atuação do TCU tem por objetivo a recomposição do erário. E, ao assim agir, o Tribunal de Contas da União encontra salvaguarda na Magna Carta em face do instituto da prescrição, conforme dispõe a parte final do art. 37, § 5º: "A lei estabelecerá os prazos de prescrição para ilícitos praticados por qualquer agente, servidor ou não, que causem prejuízos ao erário, ressalvadas as respectivas ações de ressarcimento".
12. Tem-se, assim, que, nos termos do citado artigo 37, parágrafo 5º, in fine, da CF/88, as ações que visam ao ressarcimento do erário - a exemplo da tomada de contas em comento - são imprescritíveis, não tendo incidência analógica do prazo quinquenal previsto na Lei de Procedimento Administrativo.
13. Conforme ensina o Professor José Afonso da Silva (in Curso de Direito Constitucional Positivo, 9ª Edição, Malheiros Editores, pág. 574) , verbis: 
A prescritibilidade, como forma de perda da exigibilidade de direito, pela inércia de seu titular, é um princípio geral do direito. Não será, pois, de estranhar que ocorram prescrições administrativas sob vários aspectos, quer quanto às pretensões de interessados em face da Administração, quer quanto às desta em face de administrados.  Assim é especialmente em relação aos ilícitos administrativos. Se a Administração não toma providências à sua apuração e à responsabilização do agente, a sua inércia gera a perda do seu ius persequendi.  É o princípio que consta do art. 37, § 5º, que dispõe:  A lei estabelecerá os prazos de prescrição para ilícitos praticados por qualquer agente, servidor ou não, que causem prejuízo ao erário, ressalvadas as respectivas ações de ressarcimento.  Vê-se, porém, que há uma ressalva ao princípio. Nem tudo prescreverá. Apenas a apuração e punição do ilícito, não, porém, o direito da Administração ao ressarcimento, à indenização, do prejuízo causado ao erário. É uma ressalva constitucional e, pois, inafastável, mas, por certo, destoante dos princípios jurídicos, que não socorrem quem fica inerte (dormientibus non sucurrit ius) . Deu-se assim à Administração inerte o prêmio da imprescritibilidade na hipótese considerada.
14. Esse é o entendimento do Egrégio Superior Tribunal de Justiça, consoante se extrai dos precedentes a seguir transcritos:
AGRAVO REGIMENTAL EM AGRAVO DE INSTRUMENTO. DIREITO ADMINISTRATIVO. LICITAÇÃO. AÇÃO CIVIL PÚBLICA. RESSARCIMENTO. TOMADA DE CONTAS. DANO AO ERÁRIO. IMPRESCRITIBILIDADE. AGRAVO IMPROVIDO. 1. A ação de ressarcimento dos prejuízos causados ao erário é imprescritível. Precedentes. 2. Agravo regimental improvido. (AgRg no Ag 1224532/SP, Rel. Ministro HAMILTON CARVALHIDO, PRIMEIRA TURMA, julgado em 03/02/2011, DJe 10/02/2011) 
ADMINISTRATIVO. TOMADA DE CONTAS ESPECIAL. DANO AO ERÁRIO. RESSARCIMENTO. IMPRESCRITIBILIDADE. MULTA. PRESCRIÇÃO QÜINQÜENAL. ART. 1º DA LEI 9.873/1999. INAPLICABILIDADE. 1. A pretensão de ressarcimento por prejuízo causado ao Erário é imprescritível. Por decorrência lógica, tampouco prescreve a Tomada de Contas Especial no que tange à identificação dos responsáveis por danos causados ao Erário e à determinação do ressarcimento do prejuízo apurado. Precedente do STF.  (...) 4. Recursos Especiais parcialmente providos para afastar a prescrição relativamente ao ressarcimento por danos causados ao Erário. (REsp 894539 / PI, Rel. Ministro HERMAN BENJAMIN, SEGUNDA TURMA, julgado em 02/10/2007, DJe 14/05/2008) 
15. O Plenário do Supremo Tribunal Federal, no julgamento do Mandado de Segurança n. 26.210, igualmente fixou tese da imprescritibilidade das ações de ressarcimento por danos ao erário: 
EMENTA: MANDADO DE SEGURANÇA. TRIBUNAL DE CONTAS DA UNIÃO. BOLSISTA DO CNPq. DESCUMPRIMENTO DA OBRIGAÇÃO DE RETORNAR AO PAÍS APÓS TÉRMINO DA CONCESSÃO DE BOLSA PARA ESTUDO NO EXTERIOR. RESSARCIMENTO AO ERÁRIO. INOCORRÊNCIA DE PRESCRIÇÃO. DENEGAÇÃO DA SEGURANÇA. I - O beneficiário de bolsa de estudos no exterior patrocinada pelo Poder Público, não pode alegar desconhecimento de obrigação constante no contrato por ele subscrito e nas normas do órgão provedor. II - Precedente: MS 24.519, Rel. Min. Eros Grau. III - Incidência, na espécie, do disposto no art. 37, § 5º, da Constituição Federal, no tocante à alegada prescrição. IV - Segurança denegada. (MS 26210/DF; Relator (a) :  Min. RICARDO LEWANDOWSKI; Julgamento:  04/09/2008; Órgão Julgador:  Tribunal Pleno) 
16. A jurisprudência do Supremo Tribunal Federal está pacificada nesse sentido, conforme se extrai dos recentes julgados de ambas as suas turmas:
EMENTA: AGRAVO REGIMENTAL NO RECURSO EXTRAORDINÁRIO COM AGRAVO. ADMINISTRATIVO E CONSTITUCIONAL. 1) AÇÃO DE RESSARCIMENTO AO ERÁRIO: IMPRESCRITIBILIDADE. PRECEDENTES. 2) OCORRÊNCIA DE DANO: NECESSIDADE DE REEXAME DE PROVAS. SÚMULA N. 279 DO SUPREMO TRIBUNAL FEDERAL. AGRAVO REGIMENTAL AO QUAL SE NEGA PROVIMENTO. (ARE 772852 AgR, Relator (a) :  Min. CÁRMEN LÚCIA, Segunda Turma, julgado em 11/03/2014, PROCESSO ELETRÔNICO DJe-057 DIVULG 21-03-2014 PUBLIC 24-03-2014) 
EMENTA Agravo regimental no recurso extraordinário. Alegada ausência de esgotamento de instância, em virtude da não interposição de embargos de divergência. Não ocorrência. Medida cautelar preparatória de futura ação de ressarcimento. Imprescritibilidade pacificamente reconhecida pela Corte. 1. Não há que se falar em ausência de esgotamento de instância, pois o recurso de embargos de divergência, dado seu caráter facultativo, não se enquadra dentre os recursos ordinários, a que alude o verbete da Súmula nº 281 da Corte. 2. A discussão sobre a natureza da ação civil pública em tela, se de improbidade administrativa ou de ressarcimento por supostos danos causados ao erário, bem como sobre sua eventual imprescritibilidade, não prescinde da análise dos fatos e das provas dos autos, a qual é incabível na via extraordinária, a teor do disposto na Súmula nº 279 da Corte. 3. Agravo regimental não provido. (RE 601707 AgR, Relator (a) :  Min. DIAS TOFFOLI, Primeira Turma, julgado em 29/10/2013, ACÓRDÃO ELETRÔNICO DJe-233 DIVULG 26-11-2013 PUBLIC 27-11-2013) 
Ementa: AGRAVO REGIMENTAL NO AGRAVO DE INSTRUMENTO. DIREITO ADMINISTRATIVO. DANO AO ERÁRIO. ARTIGO 37, §5º, DA CF. IMPRESCRITIBILIDADE. PRECEDENTES. PRETENSÃO DE REJULGAMENTO DA CAUSA PELO PLENÁRIO E ALEGAÇÃO DE NECESSIDADE DE DEMONSTRAÇÃO DE DANO CONCRETO PARA SE IMPOR A CONDENAÇÃO AO RESSARCIMENTO EM RAZÃO DO DANO CAUSADO À ADMINISTRAÇÃO PÚBLICA. SUBMISSÃO DA MATÉRIA A REEXAME PELO PLENÁRIO DO SUPREMO TRIBUNAL FEDERAL. AGRAVO REGIMENTAL PROVIDO, DETERMINANDO-SE O PROCESSAMENTO DO RECURSO OBSTADO NA ORIGEM. 1. O Supremo Tribunal Federal tem jurisprudência assente no sentido da imprescritibilidade das ações de ressarcimentos de danos ao erário. Precedentes: MS n.º 26210/DF, Tribunal Pleno, Relator o Ministro Ricardo Lewandowski, 10.10.2008; RE n.º 578.428/RS-AgR, Segunda Turma, Relator o Ministro Ayres Britto, DJe 14.11.2011; RE n.º 646.741/RS-AgR, Segunda Turma, Relator o Ministro Gilmar Mendes, DJe 22.10.2012; AI n.º 712.435/SP-AgR, Primeira Turma, Relatora a Ministra Rosa Weber, DJe 12.4.2012. 2. Agravo regimental. Pleito formalizado no sentido de submeter o tema a reexame do Plenário da Corte. Cabimento da pretensão, porquanto entendo relevante a questão jurídica e aceno com a necessidade de reapreciação da matéria pelo Supremo Tribunal Federal. 3. Agravo regimental provido, determinando-se o processamento do recurso extraordinário obstado pelo Tribunal de origem. (AI 819135 AgR, Relator (a) :  Min. LUIZ FUX, Primeira Turma, julgado em 28/05/2013, ACÓRDÃO ELETRÔNICO DJe-161 DIVULG 16-08-2013 PUBLIC 19-08-2013) 
17. Importante ressaltar que, mais recentemente, o Plenário do Supremo Tribunal Federal, no julgamento do RE 669069, com repercussão geral, decidiu pela prescritibilidade das ações de reparação de danos à Fazenda Pública decorrentes de ilícito civil:
Ementa: CONSTITUCIONAL E CIVIL. RESSARCIMENTO AO ERÁRIO. IMPRESCRITIBILIDADE. SENTIDO E ALCANCE DO ART. 37, § 5º, DA CONSTITUIÇÃO. 1. É prescritível a ação de reparação de danos à Fazenda Pública decorrente de ilícito civil. 2. Recurso extraordinário a que se nega provimento.  (grifamos; RE 669069/MG; Relator (a) :  Min. TEORI ZAVASKI; Julgamento:  03/02/2016; Órgão Julgador:  Tribunal Pleno) 
18. É de se destacar que a decisão supra foi objeto de embargos de declaração opostos pelo Procurador-Geral da República, que, em sua peça recursal, buscou, entre outras coisas, aclarar o sentido da expressão "ilícito civil". Ao julgar os referidos Embargos, o STF assim se manifestou:
Ementa: PROCESSUAL CIVIL. EMBARGOS DE DECLARAÇÃO NO RECURSO EXTRAORDINÁRIO. RESSARCIMENTO AO ERÁRIO. DANO DECORRENTE DE ILÍCITO CIVIL. PRESCRITIBILIDADE. SENTIDO ESTRITO DA EXPRESSÃO "ILÍCITO CIVIL", DELIMITADO PELO ACÓRDÃO EMBARGADO. FIXAÇÃO DO TERMO INICIAL DO PRAZO PRESCRICIONAL. MATÉRIA INFRACONSTITUCIONAL. MODULAÇÃO DE EFEITOS DA TESE FIRMADA NO ACÓRDÃO EMBARGADO. NÃO DEMONSTRAÇÃO DE MOTIVO RELEVANTE DE INTERESSE SOCIAL OU DE SEGURANÇA JURÍDICA. REDISCUSSÃO DE QUESTÕES DECIDIDAS. IMPOSSIBILIDADE. EMBARGOS DE DECLARAÇÃO REJEITADOS.  (grifamos; RE 669069 ED/MG; Relator (a) :  Min. TEORI ZAVASKI; Julgamento:  16/06/2016; Órgão Julgador:  Tribunal Pleno) 
19. Nota-se que a ementa supra (Embargos de Declaração) explicita que o sentido da expressão "ilícito civil" foi devidamente estabelecido quando do julgamento do RE 669069, nos termos do Voto do Exmo. Ministro Teori Zavaski, que conduziu o julgamento dos Embargos de Declaração:
3. Nos debates travados na oportunidade do julgamento ficou clara a opção do Tribunal de considerar como ilícito civil os de natureza semelhante à do caso concreto em exame, a saber: ilícitos decorrentes de acidente de trânsito. O conceito, sob esse aspecto, deve ser buscado pelo método de exclusão: não se consideram ilícitos civis, de um modo geral, os que decorrem de infrações ao direito público, como os de natureza penal, os decorrentes de atos de improbidade e assim por diante. Ficou expresso nesses debates, reproduzidos no acórdão embargado, que a prescritibilidade ou não em relação a esses outros ilícitos seria examinada em julgamento próprio.
20. Por isso mesmo, recentemente, o Supremo Tribunal Federal reconheceu a repercussão geral de dois temas relacionados à prescritibilidade da pretensão de ressarcimento ao erário: (a) Tema 897 - "Prescritibilidade da pretensão de ressarcimento ao erário em face de agentes públicos por ato de improbidade administrativa"; e (b) Tema 899 - "Prescritibilidade da pretensão de ressarcimento ao erário fundada em decisão de Tribunal de Contas" (RE 636.886/AL - pendente de julgamento, referenciado pelo recorrente) .
21. Desse modo, se dúvidas ainda houvesse, é evidente que as pretensões de ressarcimento decorrentes de atos tipificados como ilícitos de improbidade administrativa, assim como aquelas fundadas em decisões das Cortes de Contas, não foram abrangidas pela tese fixada no julgado embargado.
22. Pelo acima exposto, observa-se que não assiste razão ao recorrente quando afirma a ocorrência da prescrição. Ora, ao interpretar o art. 37, § 5º, da Constituição Federal e firmar a tese da imprescritibilidade das ações de reparação de dano movidas pelo Estado, fundadas em decisões das Cortes de Contas, o STF fez a devida ponderação de princípios constitucionais. E ao fazê-lo, entendeu ser a dita imprescritibilidade compatível com os princípios da segurança jurídica e da razoabilidade."
47.1.1	Deve-se registrar que o Supremo Tribunal Federal, no âmbito do RE 636886/AL, fixou o seguinte enunciado para o Tema 899: "É prescritível a pretensão de ressarcimento ao erário fundada em decisão de Tribunal de Contas". Porém, essa decisão do STF alcança tão somente a fase judicial de execução do título extrajudicial, não atingindo os processos de controle externo em tramite no TCU, conforme orientação sufragada pelo Acórdão 6589/2020-TCU-Segunda Câmara, da relatoria do Ministro Raimundo Carreiro. 
47.1.2	Aliás, da ementa do julgado do STF, constou que: "A pretensão de ressarcimento ao erário em face de agentes públicos reconhecida em Acórdão do Tribunal de Contas prescreve na forma da Lei 6.830/1980 (Lei de Execução Fiscal) ". Portanto, até o trânsito em julgado do acórdão condenatório do TCU, permanece imprescritível a pretensão de ressarcimento ao erário decorrente da instauração da tomada de contas especial, conforme enunciado de Súmula 282 do TCU ("As ações de ressarcimento movidas pelo Estado contra os agentes causadores de danos ao erário são imprescritíveis") .		
47.1.3	Sendo assim, nota-se que não cabe razão aos responsáveis, posto que a decadência não se aplica ao processo de controle externo e o débito é imprescritível.
47.2	Quanto à alegação de erro na identificação da responsabilização, deve-se ter em conta que, apesar do contrato inicial ter sido assinado com a empresa Bergamo Construtora Ltda., este foi sucedido pela empresa 3RD Engenharia, atual Monticello Engenharia, o qual era fiscalizado pela empresa Etelo Engenharia, conforme já dito anteriormente, e que o objeto da questão 3 da representação, analisada tanto pela antiga Secex-MS quanto pela Secob (peça 2) , era justamente este, de forma que não cabem razões às responsáveis ao tentarem dizer que não teriam sido objeto de fiscalização por parte deste Tribunal. Vale a pena frisar que, ao contrário do que alegam, foram feitas duas diligências já no âmbito deste processo de tomada de contas especial (peças 42 e 48) , uma  para a Universidade Federal do Mato Grosso do Sul e outra para a Fundação de Apoio à Pesquisa, ao Ensino e à Cultura/FAPEC, justamente para fins de obtenção de informações para correta apuração da responsabilização pelas dívidas aqui tratadas.
47.3	Sobre eventual análise improcedente legitimando juízo procedente, embora este fato já tenha sido tratado por diversas vezes ao longo do processo, reitere-se que a análise efetuada pela então Secex-MS no processo de representação, que havia proposto a improcedência daquele processo, não foi acatada por este Tribunal, sendo objeto de nova análise técnica pela Secretaria de Obras deste Tribunal, a pedido do Exmo. Ministro Relator, de forma que aquela proposta inicial lançada pela então Secex-MS não prevaleceu nos autos. Ademais, conforme dito acima, o que vale é a decisão colegiada, e não o entendimento da Unidade Técnica do Tribunal. Assim, não há que se falar que o presente processo teria se baseado em proposta pela improcedência de alguma ação, o que já foi fartamente demonstrado nos autos em etapas anteriores. 
47.3.1	Note-se, ainda, que em nenhum momento os responsáveis apresentam qualquer contestação aos cálculos efetuados pela Secob e que constam do anexo 3 de sua instrução na peça 2. Tentam apenas apresentar alegações já por diversas vezes analisadas e refutadas de que o que deveria prevalecer seria a primeira instrução feita pela então Secex-MS no processo de representação, a qual não foi acatada por este Tribunal em suas instâncias superiores.
47.4	No que pertine à alegação a respeito de improbidade administrativa, que um auditor deste Tribunal ao propor o julgamento de um processo como parcialmente procedente denota que não tem segurança nas análises efetuadas, demonstra, na verdade, um profundo desconhecimento por parte das responsáveis, não apenas das leis e do uso do vernáculo, mas também do desenrolar do presente processo. Primeiro porque em nada tal proposta se assemelharia a qualquer ato de improbidade administrativa, que são descritos na Lei 8.429/92. Segundo porque mostra que as responsáveis não se deram ao trabalho de ler as peças processuais. A análise efetuada pela Secob é por deveras clara e objetiva ao descrever os três pontos analisados no processo de representação, refutando dois deles e apontando a existência de débito em apenas um. Ou seja, se três pontos foram analisados e apenas um dele se mostrou coerente, isso caminha naturalmente para uma procedência parcial dos quesitos analisados, em nada se assemelhando com insegurança na proposta. 
47.4.1	Sobre a realização de diligências no processo de TCE, já tratamos acima no item 47.2, não sendo necessários maiores esclarecimentos.
47.5	A alegação de ilegitimidade recursal, trazida pela empresa Monticello Engenharia, de que não poderia ser responsabilizada nos autos, uma vez ter sido declarada impedida de apresentar recurso em uma fase inicial dos autos, não merece prosperar, pelas razões expressas no item 44, e já foi por diversas vezes analisadas nestes autos, conforme se denota abaixo (peça 142) :
7. Quanto aos apontamentos lançados nos itens 2 (não possuem legitimidade passiva recursal, em razão do que restou decidido no Acórdão 2051/2017-TCU-Plenário) e 3 (por não possuírem legitimidade passiva recursal, não teriam direito ao contraditório e à ampla defesa, gerando, portanto, nulidade do processo) , apresento as seguintes considerações. 
8. Preliminarmente, cabe esclarecer aos recorrentes que a ausência de legitimidade recursal assinalada no Acórdão 2051/2017-TCU-Plenário deu-se em razão de critério meramente temporal, tendo em vista que, à época da conversão do processo TC-Processo 029.545/2011-0 na presente tomada de contas especial (TCE) , com a prolação do Acórdão 5884/2014-TCU-Segunda Câmara, eles não estavam arrolados como responsáveis nos autos. 
9. Ademais, consoante esclarecimentos prestados no âmbito do Acórdão 2051/2017-TCU-Plenário, a decisão que determinou a instauração do processo de tomada de contas especial não causou nenhum dano aos recorrentes, que poderão inclusive exercer em sua plenitude o direito à defesa e ao contraditório por ocasião da resposta aos expedientes citatórios, conforme se observa do trecho destacado abaixo: 
Considerando que a decisão proferida no Acórdão 5884/2014-TCU-Primeira Câmara não causou nenhum dano efetivo aos recorrentes, uma vez que determinou a instauração de tomada de contas especial com o objetivo de apurar os indícios de irregularidades, identificar os responsáveis e quantificar o débito por ventura existente; 
Considerando por fim que, no âmbito da tomada de contas especial, os agravantes poderão exercer em sua plenitude o direito à defesa e ao contraditório para esclarecer os fatos e afastar suas responsabilidades ou as irregularidades apontadas; 
47.6	No mesmo sentido a alegação acerca de duplicidade de julgamento, já também diversamente analisada em fases anteriores por este Tribunal, conforme abaixo (peça 142) :
13. Ademais, cabe esclarecer ainda aos recorrentes que o princípio do bis in idem não tem nenhuma relação com o julgamento do mesmo fato duas vezes, mas sim com a aplicação de uma sanção tendo como fundamento o mesmo ato, o que não se aplica aos presentes autos.
47.7	Por fim, quanto à alegação da empresa Etelo Engenharia, acerca da ilegitimidade passiva, que não poderia ser responsabilizada nos autos pois sua atuação como fiscal do contrato se dava apenas aos aspectos técnicos de engenharia, não existindo nenhuma obrigação de verificação de preços unitários licitados e contratados, deve ser ressaltado que no próprio contrato se encontra entre as obrigações da empresa "Executar os serviços objeto do presente instrumento de acordo com a boa técnica aplicável a trabalhos dessa natureza, zelo, diligência e economia, em rigorosa observância aos princípios estabelecidos para a apresentação dos produtos descritos no projeto, nos prazos previstos e de conformidade com as demais obrigações ora pactuadas". Além disso, ela deu Parecer concordando com o aditamento de quantidades de serviços contratados e aditamento de serviços extra-contratuais da obra em referência, de acordo com a planilha orçamentária entregue peça 50, p. 9, concordando com os valores da planilha e, assim, contribuindo para a materialização do superfaturamento por sobrepeço.
Da revelia dos responsáveis
48.	No presente processo, feitas as análises das alegações conforme itens acima, deve-se lembrar que não foi apresentada defesa pelos responsáveis Fernando Massamori Asato e Fundação de Apoio à Pesquisa, ao Ensino e à Cultura/FAPEC, embora regularmente citados, conforme se verifica nas peças 64/74 e 131/137 dos autos, nos endereços constantes do cadastro CPF/CNPJ da Receita Federal.
49.	Nos processos do TCU, a revelia não leva à presunção de que seriam verdadeiras todas as imputações levantadas contra os responsáveis, diferentemente do que ocorre no processo civil, em que a revelia do réu opera a presunção da verdade dos fatos narrados pelo autor (Acórdão 1009/2018-TCU-Plenário, Relator: BRUNO DANTAS; 2369/2013 - TCU - Plenário, Relator: BENJAMIN ZYMLER e 2449/2013 - TCU - Plenário, Relator: BENJAMIN ZYMLER) . Dessa forma, a avaliação da responsabilidade do agente não pode prescindir da prova existente no processo ou para ele carreada.
50.	Ao não apresentar sua defesa, os responsáveis deixaram de produzir prova da regular aplicação dos recursos sob sua responsabilidade, em afronta às normas que impõem a obrigação legal de, sempre que demandados pelos órgãos de controle, apresentarem os documentos que demonstrem a correta utilização das verbas públicas, a exemplo do contido no art. 93 do Decreto-Lei 200/1967: "Quem quer que utilize dinheiros públicos terá de justificar seu bom e regular emprego na conformidade das leis, regulamentos e normas emanadas das autoridades administrativas competentes."
51.	Mesmo as alegações de defesa não sendo apresentadas, considerando o princípio da verdade real que rege esta Corte, procurou-se buscar, em manifestações dos responsáveis tanto nesta Tomada de Contas Especial quanto no processo de Representação, se havia algum argumento que pudesse ser aproveitado a seu favor. Contudo, tal providência mostrou-se infrutífera.
52.	Em se tratando de processo em que a parte interessada não se manifestou acerca das irregularidades imputadas, não há elementos para que se possa efetivamente aferir e reconhecer a ocorrência de boa-fé na conduta dos responsáveis, podendo este Tribunal, desde logo, proferir o julgamento de mérito pela irregularidade das contas, conforme os termos dos §§ 2º e 6º do art. 202 do Regimento Interno do TCU. (Acórdão 2064/2011-TCU-Primeira Câmara (relator: Ubiratan Aguiar) , 6.182/2011-TCU-1ª Câmara (relator: Weber de Oliveira) , 4.072/2010-TCU-1ª Câmara (Relator: Valmir Campelo) , 1.189/2009-TCU-1ª Câmara (Relator: Marcos Bemquerer) , 731/2008-TCU-Plenário (Relator: Aroldo Cedraz) .
53.	Dessa forma, os responsáveis devem ser considerados revéis, nos termos do art. 12, §3º, da Lei 8.443/1992, devendo suas contas serem julgadas irregulares, condenando-os ao débito apurado e sem aplicar-lhes a multa prevista no art. 57 da Lei 8.443/1992, dada a prescrição da pretensão punitiva.
Prescrição da Pretensão Punitiva
54.	Vale ressaltar que a pretensão punitiva do TCU, conforme Acórdão 1441/2016-TCU-Plenário, Relator: Benjamin Zymler, que uniformizou a jurisprudência acerca dessa questão, subordina-se ao prazo geral de prescrição indicado no art. 205 do Código Civil, que é de dez anos, contado da data de ocorrência da irregularidade sancionada, nos termos do art. 189 do Código Civil, sendo este prazo interrompido pelo ato que ordenar a citação, a audiência ou a oitiva dos responsáveis.
55.	No caso em exame, já ocorreu a prescrição, uma vez que as irregularidades sancionadas datam de 31/12/2005 e o ato de ordenação das citações ocorreram em 30/05/2017 (peça 56) e 29/08/2018 (peça 118) .
IV - CONCLUSÃO 
56.	Em face da análise promovida na seção "Exame Técnico", verifica-se que os responsáveis Fernando Massamori Asato (CPF XXX.592.771-XX) e Fundação de Apoio à Pesquisa, ao Ensino e à Cultura/FAPEC (CNPJ 15.513.690/0001-50) não lograram comprovar a boa e regular aplicação dos recursos, instados a se manifestar, optaram pelo silêncio, configurando a revelia, nos termos do §3º, do art. 12, da Lei 8.443/1992. Ademais, inexistem nos autos elementos que demonstrem a boa-fé dos responsáveis ou a ocorrência de outras excludentes de culpabilidade.
56.1	Verifica-se, também, que os responsáveis Monticello Engenharia Eireli - Epp - antiga Empresa 3RD Engenharia Ltda (CNPJ 02.947.216/0001-94) , Etelo Engenharia de Estruturas Ltda. - EPP (CNPJ: 03.326.311/0001-33) e Wilson Marques Barbosa (CPF: XXX.555.671-XX) - falecido, não lograram comprovar a boa e regular aplicação dos recursos, devendo serem rejeitadas suas alegações de defesa. Ademais, inexistem nos autos elementos que demonstrem a boa-fé dos responsáveis ou a ocorrência de outras excludentes de culpabilidade
56.2 Verifica-se também que houve a prescrição da pretensão punitiva, conforme análise já realizada.
56.3 Tendo em vista que não constam dos autos elementos que permitam reconhecer a boa-fé dos responsáveis, sugere-se que as suas contas sejam julgadas irregulares, nos termos do art. 202, § 6º, do Regimento Interno do TCU, com a imputação do débito atualizado monetariamente e acrescido de juros de mora, nos termos do art. 202, §1º do Regimento Interno do TCU, descontado o valor eventualmente recolhido, com a aplicação da multa prevista no art. 57 da Lei 8.443/1992.
56.4 Por fim, conforme já exposto anteriormente, deve-se tornar sem efeito a multa aplicada ao Sr. Wilson Marques Barbosa (CPF: XXX.555.671-XX) pelo Acórdão 619/2019-TCU-Plenário, em virtude de falecimento do mesmo em fase anterior à notificação.
PROPOSTA DE ENCAMINHAMENTO
57.	Diante do exposto, submetem-se os autos à consideração superior, propondo:
a)	tornar sem efeito a multa aplicada ao Sr. Wilson Marques Barbosa (CPF: XXX.555.671-XX) pelo Acórdão 619/2019-TCU-Plenário, em virtude de falecimento do mesmo em data anterior à notificação;
b)	considerar revéis o Sr. Fernando Massamori Asato (CPF XXX.592.771-XX) e a Fundação de Apoio à Pesquisa, ao Ensino e à Cultura/FAPEC (CNPJ 15.513.690/0001-50) , para todos os efeitos, dando-se prosseguimento ao processo, com fulcro no art. 12, § 3º, da Lei 8.443/1992;
c) 	julgar irregulares, nos termos dos arts. 1º, inciso I, 16, inciso III, alínea 'c', § 2º, da Lei 8.443/92 c/c os arts. 19 e 23, inciso III, da mesma Lei, e com arts. 1º, inciso I, 209, inciso III, 210 e 214, inciso III, do Regimento Interno/TCU, as contas dos responsáveis Fernando Massamori Asato (CPF XXX.592.771-XX) , Monticello Engenharia Eireli - Epp, (CNPJ 02.947.216/0001-94) , Etelo Engenharia De Estruturas Ltda. - EPP (CNPJ: 03.326.311/0001-33) , Wilson Marques Barbosa (CPF: XXX.555.671-XX) - falecido, e Fundação de Apoio à Pesquisa, ao Ensino e à Cultura/FAPEC (CNPJ 15.513.690/0001-50) , condenando, solidariamente, o espólio do Sr. Wilson Marques Barbosa e demais responsáveis descritos neste item ao pagamento das importâncias a seguir especificadas, atualizadas monetariamente e acrescidas dos juros de mora, calculados a partir das datas discriminadas até a data do efetiva quitação do débito, fixando-lhes o prazo de quinze dias, para que comprovem, perante o Tribunal, o recolhimento das referidas quantias aos cofres da Fundação Universidade Federal de Mato Grosso do Sul - FUFMS, nos termos do art. 23, inciso III, alínea 'a', da citada lei;
Dívida 1: superfaturamento decorrente do pagamento de serviços com sobrepreço constantes da proposta vencedora da Concorrência 1/2004, o que infringe o art. 43, inciso IV, da Lei 8.666/93 (peça 2, p. 19-22, excetuando-se os itens destacados em azul que se referem ao Termo Aditivo nº 2) .
Responsáveis solidários: espólio de Wilson Marques Barbosa (CPF: XXX.555.671-XX) - falecido, Fernando Massamori Asato (CPF XXX.592.771-XX) , Monticello Engenharia Eireli - Epp, Cnpj 02.947.216/0001-94 (antiga Empresa 3RD Engenharia Ltda.
Conduta/Wilson Marques Barbosa: assinar o contrato celebrado entre a Fundação de Apoio à Pesquisa, ao Ensino e à Cultura - FAPEC e a empresa 3RD Engenharia Ltda., cujo teor abarcava serviços com sobrepreço.
Nexo de Causalidade: Ao assinar o contrato celebrado com a empresa 3RD Engenharia Ltda., o responsável conferiu contornos jurídicos/oficiais ao acréscimo decorrente do pagamento de serviços com sobrepreço constantes da proposta vencedora da Concorrência 1/2004.
Culpabilidade: Era razoável exigir do signatário do contrato celebrado entre a Fundação de Apoio à Pesquisa, ao Ensino e à Cultura - FAPEC e a empresa 3RD Engenharia Ltda. vigilância em relação ao conteúdo do ajuste, notadamente, quanto aos preços fixados pela contratada.
Conduta/Fernando Massamori Asato: elaborar minuta de edital sem a previsão de adequados critérios de aceitabilidade de preços unitários e global, bem como emitir parecer favorável à regularidade dos preços apresentados na proposta vencedora da Concorrência 1/2004.
Nexo de Causalidade: Caso houvesse critérios objetivos previamente definidos para a aceitabilidade de preços e ainda, se o responsável tivesse avaliado adequadamente os preços previstos na proposta original, não teria havido superfaturamento.
Culpabilidade: Era razoável exigir do engenheiro gerente da Gerência de Projetos e Obras, consideradas as circunstâncias que o cercavam, a percepção de que parcela significativa dos preços constantes da proposta da empresa 3RD estavam acima dos valores de mercado.
Conduta/Monticello Engenharia Eireli - Epp, antiga 3RD Engenharia Ltda.: receber por serviços com sobrepreço previstos no contrato celebrado com a Fundação de Apoio à Pesquisa, ao Ensino e à Cultura - FAPEC que teve por objeto a conclusão dos prédios da Reitoria e das Pró-Reitorias da FUFMS , conforme demonstrado na planilha constante da peça 2, p. 19-22 (excetuando-se os itens destacados em azul que se referem ao Termo Aditivo nº 2) .
Nexo de Causalidade: Ao receber por serviços com sobrepreço previstos no contrato decorrente da Concorrência 1/2004, firmado com a Fundação de Apoio à Pesquisa, ao Ensino e à Cultura - FAPEC, a empresa foi a beneficiária direta da irregularidade contida no citado ajuste.
Débito:
	Data
	Valor (R$) 

	31/12/2005
	82.423,58

Valor desta dívida atualizada monetariamente até 27/10/2020: R$ 177.466,21.
Débito 2: superfaturamento decorrente de pagamento de serviços extracontratuais com sobrepreço acrescidos por meio do 2º Termo Aditivo ao contrato celebrado com a empresa 3RD Engenharia Ltda., o que infringe o art. 105 da Lei 10934, de 11/8/2004 (peça 2, p. 19-22 - itens destacados em azul) .
Responsáveis solidários: Monticello Engenharia Eireli - Epp, Cnpj 02.947.216/0001-94 (antiga Empresa 3RD Engenharia Ltda., Etelo Engenharia De Estruturas Ltda. - EPP (CNPJ: 03.326.311/0001-33) , espólio de Wilson Marques Barbosa (CPF: XXX.555.671-XX) - falecido, e Fundação de Apoio à Pesquisa, ao Ensino e à Cultura/FAPEC (CNPJ 15.513.690/0001-50) 
Conduta/Wilson Marques Barbosa: assinar o 2º termo aditivo ao contrato celebrado entre a Fundação de Apoio à Pesquisa, ao Ensino e à Cultura - FAPEC e a empresa 3RD Engenharia Ltda., cujo teor abarcava serviços com sobrepreço.
Nexo de Causalidade: Ao assinar o segundo termo aditivo, o responsável conferiu contornos jurídicos/oficiais ao acréscimo de serviços extracontratuais com sobrepreço.
Culpabilidade: Era razoável exigir do signatário do 2º termo aditivo ao contrato celebrado entre a Fundação de Apoio à Pesquisa, ao Ensino e à Cultura - FAPEC e a empresa 3RD Engenharia Ltda. vigilância em relação ao conteúdo do ajuste, notadamente, quanto aos preços fixados pela contratada.
Conduta/Etelo Engenharia de Estruturas Ltda. - EPP - manifestar-se favoravelmente, na qualidade de empresa contratada para fiscalizar a obra de conclusão dos prédios da Reitoria e das PróReitorias da Fundação Universidade Federal de Mato Grosso do Sul, pelo aditamento de serviços extracontratuais objeto do 2º termo aditivo ao contrato firmado com a empresa 3RD Engenharia Ltda. (peças 10, p. 2-8 e 50, p. 4-9) ;
Nexo de Causalidade - a atuação negligente da empresa Etelo Engenharia de Estruturas Ltda. - EPP na fiscalização da obra de conclusão dos prédios da Reitoria e das Pró-Reitorias da Fundação Universidade Federal de Mato Grosso do Sul concorreu para a ocorrência do dano decorrente do aditamento de serviços extracontratuais objeto do 2º termo aditivo ao contrato firmado com a empresa 3RD Engenharia Ltda., atual Monticello Engenharia Eireli - EPP. 
Culpabilidade: Era razoável exigir da empresa fiscal da obra, consideradas as circunstâncias que o cercavam, a percepção de que parcela significativa dos preços constantes do 2º Termo Aditivo ao contrato estavam acima dos valores de mercado. 
Conduta/ Monticello Engenharia Eireli - EPP, antiga 3RD Engenharia Ltda. - receber por serviços com sobrepreço previstos no 2º termo aditivo ao contrato firmado com a Fundação de Apoio à Pesquisa, ao Ensino e à Cultura - FAPEC que teve por objeto a conclusão dos prédios da Reitoria e das Pró-Reitorias da FUFMS , conforme demonstrado na planilha constante da peça 2, p. 19-22 (itens destacados em azul) 
Nexo de Causalidade - Ao receber por serviços com sobrepreço previstos no 2º termo aditivo ao contrato firmado com a Fundação de Apoio à Pesquisa, ao Ensino e à Cultura - FAPEC, a empresa foi a beneficiária direta da irregularidade contida no citado ajuste.
Culpabilidade: Era razoável exigir da empresa signatária do Contrato, quando da realização do 2º Termo Aditivo ao contrato, a apresentação de preços unitários em valores de mercado, portanto, sem a existência de superfaturamento.
Conduta/Fapec: celebrar o segundo termo aditivo ao contrato de empreitada global decorrente da Concorrência nº 1/2004, instrumento jurídico responsável pelo acréscimo dos serviços extracontratuais que acarretaram o débito abaixo consignado (peça 2, p. 28-29) .
Nexo de Causalidade: ao celebrar o segundo termo aditivo ao contrato de empreitada global decorrente da Concorrência nº 1/2004, a Fundação de Apoio à Pesquisa, ao Ensino e à Cultura - FAPEC contribuiu de forma direta para a ocorrência do débito abaixo consignado.
Culpabilidade: Era razoável exigir da Fundação responsável pela contratação dos serviços objeto do 2º termo aditivo ao contrato celebrado entre a Fundação de Apoio à Pesquisa, ao Ensino e à Cultura - FAPEC e a empresa 3RD Engenharia Ltda. vigilância em relação ao conteúdo do ajuste, notadamente, quanto aos preços fixados pela contratada.
Débito:
	Data
	Valor (R$) 

	31/12/2005
	53.229,15

Valor desta dívida atualizada monetariamente até 27/10/2020: R$ 114.607,58.
d) 	autorizar, desde logo, a cobrança judicial das dívidas, caso não atendidas a (s) notificação (ões) , na forma do disposto no art. 28, inciso II, da Lei 8.443/1992;
e)	autorizar também, desde logo, se requerido, com fundamento no art. 26 da Lei 8.443, de 1992 c/c o art. 217, §§ 1º e 2º do Regimento Interno, o parcelamento da (s) dívida (s) em até 36 parcelas, incidindo sobre cada parcela, corrigida monetariamente, os correspondentes acréscimos legais fixando-lhes o prazo de quinze dias, a contar do recebimento da notificação, para comprovar perante o Tribunal o recolhimento da primeira parcela, e de trinta dias, a contar da parcela anterior, para comprovar os recolhimentos das demais parcelas, devendo incidir sobre cada valor mensal, atualizado monetariamente, os juros de mora devidos, no caso do débito, na forma prevista na legislação em vigor, alertando os responsáveis de que a falta de comprovação do recolhimento de qualquer parcela importará o vencimento antecipado do saldo devedor, nos termos do § 2º do art. 217 do Regimento Interno deste Tribunal;
f) 	enviar cópia do Acórdão a ser prolatado, bem como do Relatório e do Voto que o fundamentarem a Procuradoria da República no Estado do Mato Grosso do Sul, nos termos do § 3º do art. 16 da Lei 8.443/1992 c/c o § 7º do art. 209 do Regimento Interno do TCU, para adoção das medidas cabíveis, alertando-o de que a presente deliberação, acompanhada do Relatório e do Voto que a fundamentam, está disponível para a consulta no endereço www.tcu.gov.br/acordaos.
g) 	enviar cópia do Acórdão que vier a ser proferido à Fundação Universidade Federal do Mato Grosso do Sul e aos responsáveis, para ciência, informando que a presente deliberação, acompanhada do Relatório e do Voto que a fundamenta, está disponível para a consulta no endereço www.tcu.gov.br/acordaos, além de esclarecer que, caso requerido, o TCU poderá fornecer sem custos as correspondentes cópias, de forma impressa.
Em seu parecer (peça 184) , o representante do MPTCU manifestou-se de acordo com a proposta oferecida pela unidade técnica.
	É o Relatório.

Roberto Arcangelo (156.065.541-00).

Procurador Júlio Marcelo de Oliveira.

TOMADA DE CONTAS ESPECIAL. FUNDAÇÃO UNIVERSIDADE FEDERAL DE MATO GROSSO DO SUL. CONSTRUÇÃO DOS PRÉDIOS DA REITORIA E DAS PRÓ-REITORIAS. SUPERFATURAMENTO DECORRENTE DE SOBREPREÇO EM SERVIÇOS CONTRATUAIS E EXTRACONTRATUAIS. APLICAÇÃO DE MULTA PELA INTERPOSIÇÃO DE RECURSOS MANIFESTAMENTE PROTELATÓRIOS. CITAÇÃO DE RESPONSÁVEIS. FALECIMENTO DE UM DOS RESPONSÁVEIS. ALEGAÇÕES DE DEFESA. REVELIA DE DOIS RESPONSÁVEIS. CONTAS IRREGULARES. DÉBITO. MULTA.

TOMADA DE CONTAS ESPECIAL (TCE)

Secretaria de Controle Externo de Tomada de Contas Especial (SecexTCE).

Em apreciação, tomada de contas especial originária de conversão do processo de representação TC Processo 029.545/2011-0, nos termos do Acórdão 5884/2014-TCU-Segunda Câmara, item "b", em desfavor dos Srs. Wilson Marques Barbosa, Fernando Massamori Asato e Carlos Liberato Portugal, das empresas Etelo Engenharia de Estruturas Ltda. - EPP e 3RD Engenharia (atual Monticello Engenharia Eireli - EPP) , e da Fundação de Apoio à Pesquisa e à Cultura (Fapec) , em razão de débito relativo ao pagamento de serviços com sobrepreço no contrato decorrente da Concorrência 01/2004, conduzida pela Fapec.
As irregularidades se referem às obras de construção dos prédios da Reitoria e das Pró-Reitorias da Fundação Universidade Federal de Mato Grosso do Sul (FUFMS) , contratadas em duas etapas, com início em 2001 e término em 2005. 
A primeira etapa foi executada parcialmente pela empresa Bergamo Construtora Ltda, por meio do contrato 03/2002, celebrado com a FUFMS. O remanescente da primeira etapa e a segunda etapa foram executados pela empresa 3RD Engenharia Ltda. (atual Monticello Engenharia Eireli - EPP) , contratada pela Fundação de Apoio à Pesquisa e à Cultura - Fapec por meio da Concorrência 01/2004.
As irregularidades examinadas no presente processo de tomada de contas especial foram inicialmente apontadas em relatório de fiscalização conduzida pela Controladoria-Geral da União (CGU) e tratadas no TC Processo 021.410/2007-8, relativo à Prestação de Contas do exercício de 2006 da FUFMS. Esse processo por sua vez, deu origem a processo de representação, posteriormente convertida em tomada de contas especial (Acórdão 5884/2014-TCU-Segunda Câmara) .
Na sequência, os responsáveis Wilson Marques Barbosa, Carlos Liberato Portugal e a empresa 3RD Engenharia (atual Monticello Engenharia Eireli - EPP) apresentaram recursos contra a supramencionada decisão (peças 84, 88 e 91) , os quais foram recebidos como meras petições (despachos às peças 87, 90 e 94) .
Irresignados, os responsáveis contestaram os citados despachos, por meio de agravo (peças 97, 100 e 101) , que não foram conhecidos, conforme Acórdão 2051/2017-TCU-Plenário.
Por meio do Acórdão 1996/2018-TCU-Plenário determinou a realização das citações, com a exclusão do Sr. Carlos Liberato Portugal do rol de responsáveis e a inclusão da empresa Etelo Engenharia de Estruturas Ltda. - EPP e da Fapec no polo passivo deste processo, em solidariedade com o Sr. Wilson Marques Barbosa e com a empresa 3RD Engenharia.
Contra a retrocitada decisão do Plenário, as empresas Etelo Engenharia de Estruturas Ltda. - EPP e 3RD Engenharia e o Sr. Wilson Marques Barbosa interpuseram embargos de declaração (peças 133, 132 e 134) , os quais foram conhecidos e rejeitados, nos termos do Acórdão 207/2019-TCU-Plenário. 
A supracitada decisão ainda alertou os embargantes quanto à possiblidade de serem sancionados, por meio de multa, caso interpusessem novos embargos com igual finalidade protelatória.
A despeito do alerta contido no Acórdão 207/2019-TCU-Plenário, os responsáveis interpuseram novos embargos de declaração (peças 147, 152 e 154) , os quais, nos termos do Acórdão 690/2019-TCU-Plenário (peça 157) , foram recebidos como meras petições. 
O supramencionado acórdão também determinou a aplicação de multa ao Sr. Wilson Marques Barbosa e às empresas Etelo Engenharia de Estruturas Ltda. - EPP e 3RD Engenharia (atual Monticello Engenharia Eireli - EPP) , como sanção ao descumprimento do alerta veiculado no Acórdão 207/2019-TCU-Plenário.
Após diligências à Pró-Reitoria de Infraestrutura da Fundação Universidade Federal do Mato Grosso do Sul (Proinfra/FUFMS) e à Fundação de Apoio à Pesquisa, ao Ensino e à Cultura (Fapec) , autorizadas pelo Acórdão 5884/2014-TCU-Segunda Câmara, e os ajustes promovidos no rol de responsáveis, apenas as empresas Etelo Engenharia de Estruturas Ltda. - EPP e 3RD Engenharia (atual Monticello Engenharia Eireli - EPP) apresentaram alegações de defesa.
O Sr. Wilson Marques Barbosa, regularmente citado, faleceu durante o curso desta tomada de contas especial, conforme certidão de óbito juntada aos autos (peça 178) , razão pela qual a unidade técnica propõe, no mérito, tornar sem efeito a multa que lhe havia sido aplicada por meio do Acórdão 690/2019-TCU-Plenário, motivada pela interposição de recurso com finalidade manifestamente protelatória.
Ao analisar as defesas apresentadas pelas empresas Etelo Engenharia de Estruturas Ltda. - EPP e 3RD Engenharia (atual Monticello Engenharia Eireli - EPP) , a unidade técnica concluiu que as defendentes não trouxeram elementos suficientes para afastar as irregularidades e as condutas que lhes foram atribuídas nas instruções precedentes.
Os Srs. Wilson Marques Barbosa e Fernando Massamori Asato e a Fapec não apresentaram suas alegações de defesa, razão pela qual a unidade técnica propõe (peças 180, 181 e 182) , sejam considerados revéis, dando-se prosseguimento normal ao feito.
Quanto ao mérito, a unidade técnica propõe julgar irregulares as contas dos Srs. Wilson Marques Barbosa e Fernando Massamori Asato, das empresas Etelo Engenharia de Estruturas Ltda. - EPP e 3RD Engenharia (atual Monticello Engenharia Eireli - EPP) e da Fapec, imputando-lhes débito, sem aplicação de multa, tendo em vista a prescrição da pretensão punitiva, nos termos do Acórdão 1441/2016-TCU-Plenário.
Por fim, registro que o MPTCU, em seu parecer (peça 184) , anuiu integralmente às conclusões e às propostas alvitradas pela unidade técnica.
Feito esse resumo, passo a decidir.
II
Anoto, desde já, que adoto como razões de decidir as análises empreendidas pela SecexTCE, registradas integralmente no relatório precedente.
De início, aplico aos Srs. Wilson Marques Barbosa e Fernando Massamori Asato e à Fundação de Apoio à Pesquisa e à Cultura - Fapec os efeitos da revelia previstos no art. 12, § 3º, da Lei 8.443/1992. 
A revelia dos responsáveis não impede o seguimento do feito. Ao não apresentar suas defesas, deixaram de produzir prova da regular aplicação dos recursos sob sua responsabilidade, em afronta às normas que lhes impõem a obrigação legal de, sempre que demandados pelos órgãos de controle, trazer os documentos que demonstrem a correta utilização das verbas públicas, a teor do que dispõem o artigo 93 do Decreto-Lei 200/67 e artigo 70, parágrafo único, da Constituição Federal de 1988. 
Não seria demais mencionar que os efeitos da revelia de responsável no âmbito desta Corte diferem daqueles emprestados a esse mesmo instituto pelo Código de Processo Civil. No âmbito civil, o silêncio do responsável gera a presunção de veracidade dos fatos a ele imputados, de sorte que sua inércia opera contra sua defesa. Nesta Corte, a não apresentação de defesa pelo responsável apenas não inviabiliza a normal tramitação do processo, que deve seguir seu fluxo ordinário de apuração. Por conseguinte, a conduta irregular do responsável deve estar caracterizada para que haja a sua condenação.
Ressalto que, no caso em exame, a prescrição da pretensão punitiva operou em favor dos responsáveis, visto que as irregularidades apontadas datam de 31/12/2005 e os atos de ordenação das citações ocorreram em 30/5/2017 e em 29/8/2018, transcorrendo-se, portanto, mais de dez anos da data de ocorrência dos fatos, razão pela qual deixo de propor aplicação de multa. 
Quanto ao Sr. Wilson Marques Barbosa, falecido em 23/5/2019, cabe destacar que ele foi regularmente citado em 16/10/2018, conforme aviso de recebimento acostado à peça 139. Considerando que o prazo para apresentação de suas alegações de defesa era de quinze dias a contar do recebimento, a citação deve ser considerada válida, nos termos do artigo 18-B da Resolução-TCU nº 235/2010. Tendo permanecido silente quanto aos fatos alegados na citação, deve ser considerado revel, conforme já indicado anteriormente.
Quanto ao eventual cerceamento de defesa alegado pelas defendentes, Etelo Engenharia de Estruturas Ltda. - EPP e 3RD Engenharia (atual Monticello Engenharia Eireli - EPP) , a jurisprudência deste Tribunal tem sido pacífica quanto à interposição de recursos com finalidade manifestamente protelatória. 
A esse respeito, por diversas oportunidades, esta Corte já decidiu que é cabível a aplicação de multa em processos por ela julgados, em razão de embargos de declaração com intuito manifestamente protelatório e, na hipótese de reiteração, a elevação do valor e a exigência de prévio recolhimento da multa para interposição de novos recursos, nos termos do art. 298 do Regimento Interno do TCU c/c art. 1.026, §§ 2º e 3º, da Lei 13.105/2015 (Acórdão 6854/2020-TCU-Primeira Câmara, 687/2020-Plenário, 154/2020-Plenário, 3459/2019-Segunda Câmara, 593/2017-Plenário, 6103/2017-Segunda Câmara) .
III
A seguir faço uma correlação entre a sequência dos eventos contratuais, as etapas das obras e a ocorrência das irregularidades discutidas no presente processo.
As obras se referiam à construção de dois edifícios: o da Reitoria e o das Pró-Reitorias da FUFMS.
A execução foi dividida em duas etapas, sendo a primeira etapa a edificação completa da Reitoria e a estrutura de concreto do edifício das Pró-Reitorias, e a segunda contemplando os demais itens necessários à conclusão das duas edificações.
Para a primeira etapa, foi contratada a empresa Bergamo Construtora (Contrato 03/2002, peça 4 do TC Processo 029.545/2011-0) , em 14/2/2002, pela própria FUFMS, sendo esse contrato rescindido, a pedido da contratada, em 3/11/2003, sob alegação de desequilíbrio econômico-financeiro. 
À época, a execução contratual representava 93% do valor contratado (R$ 1.671.823,50 de R$ 1.793.178,87) .
Após análise de 70,5% dos serviços efetivamente executados durante a vigência do contrato celebrado com a empresa Bergamo Construtora, concluiu-se não haver superfaturamento (peça 2, p.12) .
O remanescente da primeira etapa e a íntegra da segunda etapa das obras foram licitados por meio da Concorrência 01/2004, realizada pela Fapec, a qual celebrou contrato com a empresa 3RD Engenharia (atual Monticello Engenharia Eireli - EPP) , vencedora do certame, no valor inicial de R$ 3.158.108,36. Após aditivos, o ajuste sofreu acréscimos no montante de R$ 788.870,27, atingindo o valor de R$ 3.946.978,63. 
Esse segundo contrato vigeu entre julho de 2004 e novembro de 2005, quando se concluíram as obras.
As irregularidades que fundamentaram a instauração desta tomada de contas especial foram constatadas na execução desse ajuste e consistiram em superfaturamento decorrente de sobrepreço em serviços contratuais e extracontratuais.
IV
O Sr. Wilson Marques Barbosa, ex-Secretário Executivo da Fapec, foi citado por ter assinado o contrato celebrado entre a Fapec e a 3RD Engenharia (atual Monticello Engenharia Eireli - EPP) , o qual continha serviços com sobrepreço, e por ter assinado o 2º Termo aditivo ao mesmo contrato, contendo serviços extracontratuais e igualmente inquinados com sobrepreço.
O Sr. Fernando Massamori Asato, ex-gerente de projetos e obras da UFMS, foi citado por ter elaborado a minuta do edital que resultou no contrato celebrado entre a Fapec e a 3RD Engenharia, sem a previsão de critérios adequados de aceitabilidade de preços unitários e global, e por ter emitido parecer favorável à regularidade dos preços apresentados pela empresa contratada.
A Fapec foi citada por ter celebrado o 2º termo aditivo ao contrato de empreitada global decorrente da Concorrência 01/2004, instrumento jurídico responsável pelo acréscimo dos serviços extracontratuais que culminaram em superfaturamento decorrente de sobrepreço.
Embora lhes tenha sido oportunizada a apresentação de defesa, tais responsáveis permaneceram silentes. 
A empresa 3RD Engenharia foi citada por receber pela execução de serviços com sobrepreço previstos no contrato celebrado com a Fapec e de serviços extracontratuais previstos no 2º Termo aditivo ao mesmo contrato.
A empresa Etelo Engenharia de Estruturas Ltda - EPP, contratada para fiscalizar a execução do contrato celebrado entre a Fapec e a empresa 3RD Engenharia, foi citada por se manifestar favoravelmente pelo aditamento de serviços extracontratuais e com sobrepreço, objeto do 2º termo aditivo.
As duas empresas apresentaram suas alegações de defesa. Entretanto, os argumentos apresentados por ambas, similares em quase todos os aspectos apontados, se limitaram à discussão de questões de ordem pública, sobre as quais o Tribunal já se pronunciou, ao longo do TC Processo 029.545/2011-0 (representação) e da presente tomada de contas especial.
As defendentes alegam que tiveram o seu direito de ampla defesa limitado, na medida em que não lhes foram providos vários recursos, culminando com a aplicação de multa, nos termos do Acórdão 690/2019-TCU-Plenário.
Quanto a essa primeira alegação, concluo que não assiste razão às defendentes, e ressalto que, por diversas oportunidades, o Tribunal analisou os recursos por elas interpostos, conforme comprovam os acórdãos 2.051/2017, 1.996/2018, e 207/2019 e 690/2019, todos do Plenário desta Corte.
As defendentes alegam, com base na súmula 150 do Supremo Tribunal Federal (STF) , que a ação de ressarcimento, em analogia à ação de execução, estaria prescrita no mesmo prazo de prescrição da ação, isto é, em cinco anos.
Quanto a essa segunda alegação, manifesto-me pela sua improcedência, com fundamento, em especial, na Súmula TCU 282, que afirma a imprescritibilidade da pretensão ressarcitória, enquanto não transitado em julgado o acórdão condenatório deste Tribunal.
As defendentes alegam que haveria ocorrido erro na identificação dos responsáveis, pois a representação (TC Processo 029.545/2011-0) teria sido autuada para verificação de contratos celebrados com a empresa Bergamo Construtora Ltda. e tal processo foi concluído sem que elas tivessem sido responsabilizadas e sem que, no curso desta tomada de contas especial, tivessem sido realizadas novas diligências e inspeções para quantificar o dano e para identificar os responsáveis.
Tais argumentos não socorrem as alegantes, pois este processo de tomada de contas especial é autônomo, não ficando adstrito às conclusões daquele no qual tenha sido determinada sua instauração. 
Aliás, não foi outro o objetivo do Acórdão 5884/2014-TCU-Segunda Câmara, da relatoria do Min José Jorge, ao determinar a conversão de representação em processo de contas especiais, se não o aprofundamento das apurações, com a finalidade de confirmar a ocorrência do dano, de quantificá-lo e de identificar corretamente os responsáveis.
Acrescente-se que, ao contrário do que alegam as defendentes, a UFMS e a Fapec foram diligenciadas, no curso deste processo, a fim de que se pudessem colher as informações necessárias à elucidação dos fatos e à correta identificação de responsabilidades.
As alegantes aduzem uma contradição no fato de que a primeira análise constante dos autos, realizada pela então SecexMS, que concluiu pela improcedência das irregularidades, acabou por legitimar, ao final, resultado contrário, em alusão ao aproveitamento, pela Seinfraurbana, de elementos contidos na primeira instrução. 
Vale lembrar que a primeira análise, empreendida pela então SecexMS, concluiu pela improcedência dos indícios de irregularidades apontados pelo órgão de controle interno e que, em segunda análise, realizada pela unidade especializada (Seinfraurbana) , os indícios de irregularidades se mostraram parcialmente procedentes.
Quanto a essa quarta alegação, não assiste razão às defendentes, pois as decisões que preponderam no âmbito processual são, naturalmente, aquelas proferidas pelo colegiado. 
Como quinto e último argumento passível de análise conjunta, as defendentes alegam que a proposta pelo julgamento de um processo como parcialmente procedente reflete insegurança nas análises efetuadas.
Em relação a essa alegação, vale detalhar que, conforme restou demonstrado, no curso do TC Processo 029.545/2011-0, bem como nos teores do relatório e do voto que fundamentaram o Acórdão 5884/2014-TCU-Segunda Câmara, o processo retromencionado analisou três indícios de irregularidades, sendo dois deles relacionados ao contrato 03/2002, e julgados improcedentes; e o terceiro, ao contrato celebrado em decorrência da Concorrência 01/2004, julgado procedente.
Individualmente, e em acréscimo às alegações de defesa já analisadas, a empresa 3RD Engenharia (atual Monticello Engenharia) busca afastar a responsabilização com fundamento na sua ilegitimidade recursal, declarada no Acórdão 2051/2017-TCU-Plenário, e na suposta duplicidade de julgamento.
Tais argumentos não merecem prosperar, pois, naquela etapa processual, a defendente não havia sido chamada a se pronunciar nestes autos e não teve nenhum direito atingido pela decisão contra a qual se irresginou, o citado Acórdão 2051/2017-TCU-Plenário.
Adicionalmente, conforme já pontuado, as análises conduzidas no âmbito do TC Processo 029.545/2011-0, acrescidas às informações colhidas por meio de diligências à UFMS e à Fapec, permitiram a formação da convicção sobre a existência e a quantificação do dano e a identificação dos responsáveis. 
Concluindo a análise das alegações de defesa apresentadas, a empresa Etelo Engenharia de Estruturas Ltda-EPP alega, individualmente, que sua responsabilização deve ser afastada, considerando sua condição de fiscal do contrato.
Quanto a essa última alegação, verifico que ela não socorre à defendente pois a sua responsabilidade decorre de ela ter emitido parecer favorável (peça 10, p. 9) à assinatura do 2º termo aditivo ao contrato celebrado entre a Fapec e a empresa 3RD Engenharia, o qual apresentou serviços extracontratuais com sobrepreço, quando, na condição, de fiscal de contrato, deveria zelar pela economia na execução do contrato incumbida de fiscalizar, em cumprimento às obrigações por ela assumidas em razão do contrato de fiscalização de obras que celebrou com a Fapec (peça 10, p.2 e 3) . 
Por derradeiro, registro que a conduta da Fapec, ao celebrar contrato com a 3RD Engenharia, em decorrência da Concorrência 01/2004, contribuiu para o superfaturamento em decorrência de sobrepreço dos serviços constantes daquele contrato. Em razão dessa conduta, a Fapec deve ser responsabilizada pelo dano de R$ 82.423,58, a valores históricos de 31/12/2005.
Entretanto, conforme consta à peça 131, a Fundação foi citada apenas pela celebração do 2º Termo aditivo ao contrato retrocitado. Considerando o tempo decorrido, ou seja, mais de quinze anos desde a ocorrência dos fatos geradores dos débitos em apuração, a baixa materialidade do dano, e a razoável duração do processo, conforme inciso LXXVIII da Constituição Federal, inclusive no âmbito administrativo, deixo de promover nova citação da responsável.
Ademais, a solidariedade passiva é benefício instituído em favor do credor, cabendo a este avaliar que devedores devem constituir o polo passivo da cobrança da dívida (Acórdão 509/2013-TCU-Plenário, Relator Ministro José Mucio Monteiro, Acórdão 6398/2015-TCU-Segunda Câmara, Relator Ministro Vital do Rêgo, Acórdão 35/2012-TCU-Plenário, Relatora Ministra Ana Arraes, Acórdão 2591/2016-TCU-Plenário, Relator Ministro Benjamin Zymler, Acórdão 842/2017-TCU-Plenário, Relator Ministro Benjamin Zymler) .
Ante o exposto, acolhendo a proposta alvitrada pela unidade técnica e o Parecer do representante do Ministério Público, manifesto-me por que o Tribunal aprove o Acórdão que ora submeto à deliberação deste Colegiado.
TCU, Sala das Sessões Ministro Luciano Brandão Alves de Souza, em 6 de abril de 2021.
Ministro VITAL DO RÊGO 
Relator